---
title: "Monitor socioeconómico — La Rioja"
subtitle: "Indicadores reproducibles · Fundar"
author: "Fundar — grupo factor~data"
date: "`r format(Sys.Date(), '%B %Y')`"
output:
  html_document:
    toc: true
    toc_float: true
    toc_depth: 2
    theme: flatly
    df_print: paged
    code_folding: hide
  pdf_document:
    toc: true
    toc_depth: 2
    latex_engine: xelatex
  word_document:
    toc: true
    toc_depth: 2
---

```{r setup, include=FALSE}
knitr::opts_chunk$set(
  echo = FALSE,
  message = FALSE,
  warning = FALSE,
  fig.align = "center",
  out.width = "100%"
)
## Regenerar gráficos al knit (FALSE = usa PNG ya guardados en outputs/plots/).
REGENERAR_PLOTS <- FALSE

## Raíz del repo (carpeta que contiene src/, data/, outputs/).
root <- {
  cand <- c(
    if (requireNamespace("here", quietly = TRUE)) here::here() else NULL,
    normalizePath("..", winslash = "/", mustWork = FALSE),
    normalizePath(".", winslash = "/", mustWork = FALSE)
  )
  cand <- unique(cand[!is.na(cand) & nzchar(cand)])
  hit <- cand[file.exists(file.path(cand, "src")) & file.exists(file.path(cand, "outputs"))]
  if (length(hit) == 0) stop("No se encontró la raíz del repo fundar_la_rioja.")
  hit[[1]]
}

mostrar <- function(path_rel) {
  path <- normalizePath(file.path(root, path_rel), winslash = "/", mustWork = FALSE)
  if (!file.exists(path)) {
    cat(sprintf("\n> *Gráfico pendiente: `%s`*\n\n", path_rel))
    return(invisible(NULL))
  }
  knitr::include_graphics(path)
}
```

# Cómo usar este informe

Monitor reproducible de coyuntura de La Rioja: gráficos + análisis por indicador.
Las **fichas metodológicas** (definición, fuente, cálculo) están al final —
también en el índice de la izquierda. Instrucciones de update: `README.md`.

**Corte territorial:** La Rioja / NOA-Resto / Resto país. Los PNG viven en
`outputs/plots/`; con `REGENERAR_PLOTS <- TRUE` se re-corren los scripts de viz.

```{r regenerar, eval=REGENERAR_PLOTS}
## Solo viz (asume CSVs en data/inputs_md/). Para prep completo ver README.
old <- setwd(root)
on.exit(setwd(old), add = TRUE)
scripts_viz <- c(
  "src/04_desoc.R",
  "src/10_tasa_empleo.R",
  "src/09a_informalidad_aportes.R",
  "src/03_salarios_privados_SIPA.R",
  "src/03_salarios_privados_SIPA_indice.R",
  "src/03b_salarios_registrados_EPH.R",
  "src/05_puestos_asalariados_privados.R",
  "src/06_empleados_publicos.R",
  "src/06_empleados_publicos_composicion.R",
  "src/07_cant_empresas.R",
  "src/12_educ.R",
  "src/13a_nbi_hogares.R",
  "src/13b_nbi_poblacion.R",
  "src/14_exportaciones_subrubros.R",
  "src/14_exportaciones_indice.R",
  "src/15_pbg.R",
  "src/16_recursos_propios.R"
)
for (s in scripts_viz) {
  if (file.exists(s)) source(s, local = new.env())
}
```

# Macroeconomía — Crecimiento

## PIB / PBG provincial

**Definición.** Valor agregado bruto (VAB) a precios básicos por jurisdicción,
en millones de pesos a precios constantes de 2004 (aproxima el PBG provincial).

**Fuente.** CEPAL / Ministerio de Economía —
[desagregación provincial del VAB base 2004 (Excel 52 sectores)](https://repositorio.cepal.org/server/api/core/bitstreams/539fcce5-8977-4061-a222-fbfd7358a35f/content).

**Raw / scripts.** `data/raw_data/pbg/` · `15_prep_pbg.R` → `15_pbg.R`.

**Cálculo.** Suma de las ~52 ramas CEPAL por provincia y año. Agregados
regionales = suma de VABs. Índice = \(100 \times VAB_t / VAB_{2004}\) dentro de
cada grupo.

**Actualización.** Cuando publiquen nueva versión del Excel; reemplazar raw y
correr prep + viz. Serie actual: 2004–2024.

```{r pbg-evol}
mostrar("outputs/plots/15_pbg_evolucion.png")
```

**Lectura (borrador).** La Rioja crece menos que el NOA-Resto en el índice
2004=100; el salto de 2020 y la caída reciente merecen contraste con empleo y
exportaciones del mismo período.

## % del PBG industrial

**Definición.** Participación de la industria manufacturera (letra D, CIIU Rev. 3)
en el PBG regional. Misma fuente PBG.

**Cálculo.** \(VAB_D / VAB_{total}\) por año y región (precios 2004).

```{r pbg-ind}
mostrar("outputs/plots/15_pbg_pct_industrial.png")
```

## Estructura productiva

**Definición.** Composición sectorial del PBG. Primero por letra CIIU (último año);
después agregada en grandes sectores (evolución 2004–2024); y zoom interno de
Servicios. Misma fuente PBG.

**Agrupación de grandes sectores.** Agro (A+B), Minería (C), Industria (D),
Construcción (F), Comercio (G), Adm. pública (L), Servicios (resto: E, H–K, M–P).

```{r pbg-est}
mostrar("outputs/plots/15_pbg_estructura.png")
mostrar("outputs/plots/15_pbg_sectores_evolucion.png")
mostrar("outputs/plots/15_pbg_servicios_detalle.png")
```

## Recursos propios / recursos totales

**Definición.** Recursos tributarios de origen provincial (TOP) sobre la suma de
TOP + recursos de origen nacional (RON: coparticipación y transferencias
tributarias nacionales).

**Fuentes / URL.** Ministerio de Economía —
[TOP](https://www.argentina.gob.ar/sites/default/files/serie_top_1984_2024_1.xlsx),
[RON](https://www.argentina.gob.ar/sites/default/files/serie_ron_2003_2025.xlsx)
(los nombres de archivo pueden cambiar de año; verificar en el sitio del Ministerio).

**Raw / scripts.** `data/raw_data/finanzas/` · `16_prep_recursos_propios.R` →
`16_recursos_propios.R`.

**Cálculo.** \(TOP / (TOP + RON)\). Agregado regional = suma de montos, luego
ratio. Intersección disponible: 2003–2024.

**Pendiente.** Resultado fiscal (ingreso - gasto): falta fuente de gasto
provincial.

```{r recursos}
mostrar("outputs/plots/16_recursos_propios.png")
```

## Exportaciones

**¿Cuánto exporta La Rioja?**
[Ficha metodológica](#ficha-14-exportaciones).

Fuente OPEX–INDEC (millones de USD por origen provincial). Comparamos La Rioja,
NOA-Resto y Resto país. Tres lecturas: **nivel** (millones), **dinámica**
(índice **2015 = 100**, se mantiene) y **peso** (share sobre la suma de las 24
jurisdicciones). El share usa el total provincial OPEX, no la suma de subrubros
parciales.

```{r exp-ultimo}
library(readr)
library(dplyr)
idx <- read_csv(
  file.path(root, "data/inputs_md/14_exportaciones_indice_2015_region.csv"),
  show_col_types = FALSE
)
anio_ult <- max(idx$anio)
lr <- idx %>% filter(anio == anio_ult, la_rioja_region == "3. La Rioja")
noa <- idx %>% filter(anio == anio_ult, la_rioja_region == "2. NOA-Resto")
resto <- idx %>% filter(anio == anio_ult, la_rioja_region == "1. Resto país")
lr_ant <- idx %>%
  filter(anio == anio_ult - 1L, la_rioja_region == "3. La Rioja")
lr_2015 <- idx %>%
  filter(anio == 2015L, la_rioja_region == "3. La Rioja")
var_yoy <- if (nrow(lr_ant) == 1) {
  100 * (lr$exportaciones_millones_usd / lr_ant$exportaciones_millones_usd - 1)
} else {
  NA_real_
}
fmt_pct <- function(x, digits = 1) {
  format(round(x, digits), decimal.mark = ",", nsmall = digits)
}
frase_yoy <- if (is.na(var_yoy)) {
  ""
} else if (abs(var_yoy) < 1) {
  paste0("Respecto de ", anio_ult - 1L, ", casi sin cambios (", fmt_pct(var_yoy), "%).")
} else if (var_yoy > 0) {
  paste0("Respecto de ", anio_ult - 1L, ", crecieron ", fmt_pct(var_yoy), "% (La Rioja).")
} else {
  paste0("Respecto de ", anio_ult - 1L, ", cayeron ", fmt_pct(abs(var_yoy)), "% (La Rioja).")
}
```

**Último dato (`r anio_ult`).**

- La Rioja: `r format(round(lr$exportaciones_millones_usd), big.mark = ".", decimal.mark = ",")` millones de USD (`r format(round(lr$share_nacional_pct, 2), decimal.mark = ",")`% del total OPEX provincial).
- `r frase_yoy`
- Índice 2015 = 100: La Rioja `r round(lr$indice_2015)`; NOA-Resto `r round(noa$indice_2015)`; resto país `r round(resto$indice_2015)`.
- Share: de ~`r format(round(lr_2015$share_nacional_pct, 2), decimal.mark = ",")`% en 2015 a ~`r format(round(lr$share_nacional_pct, 2), decimal.mark = ",")`% en `r anio_ult`.

```{r exp-plots}
mostrar("outputs/plots/14_exportaciones_totales_region.png")
mostrar("outputs/plots/14_exportaciones_indice_2015_region.png")
mostrar("outputs/plots/14_exportaciones_share_nacional_region.png")
```

**Composición.** La Rioja está más concentrada que el NOA-Resto y el resto
del país: el top 3 concentra ~77% (preparados hortifrutícolas, grasas/aceites,
papel/cartón), frente a ~35% en los otros agregados; eso eleva la exposición
a shocks de esos eslabones. El perfil también es distinto: el resto del país
sigue el patrón agroexportador/energético; el NOA-Resto combina químicos,
cereales, oleaginosos y minería; La Rioja se apoya en agroindustria elaborada,
aceites y papel/cartón, sin el núcleo cerealero ni el minero-energético.
Que OPEX no publique un bloque minero desagregado no prueba cero minería
(puede ser residual o confidencialidad).

```{r exp-comp}
mostrar("outputs/plots/14_exportaciones_treemap_subrubros_facet.png")
mostrar("outputs/plots/14_exportaciones_heatmap_larioja.png")
```

## Cantidad de empresas

**Definición.** Empresas empleadoras registradas (al menos un trabajador en
relación de dependencia), por jurisdicción.

**Fuente / URL.** Superintendencia de Riesgos del Trabajo (SRT) — estadísticas de
empleadores. Verificar publicación vigente en el sitio de la SRT /
datos abiertos asociados (el CSV tidy del repo se actualiza cuando el equipo
baja la serie nueva).

**Raw / CSV / scripts.** Serie en `data/inputs_md/07_serie_empresas_por_jurisdiccion.csv` ·
`07_cant_empresas.R`.

**Actualización.** Según frecuencia de la fuente; reemplazar CSV/raw y correr viz.

```{r emp}
mostrar("outputs/plots/11_empresas_jurisdiccion.png")
```

# Trabajo e ingresos

## Tasa de desempleo

**Definición.** Desocupados / PEA × 100 (aglomerados EPH).

**Fuente / URL.** EPH continua (INDEC) —
[bases de microdatos EPH](https://www.indec.gob.ar/indec/web/Institucional-Indec-BasesDeDatos).
En el repo la descarga es vía paquete `eph` (`00_descarga_eph.R`).

**Scripts.** `00` → `01` → `02` → `04_desoc.R`.

**Actualización.** Trimestral: `00` (solo trimestres nuevos) → `01` → `02` → viz.

```{r desoc}
mostrar("outputs/plots/04_desoc.png")
```

## Tasa de empleo

**Definición.** Ocupados / población × 100 (aglomerados EPH).

**Fuente / URL.** Misma EPH continua —
[bases de microdatos](https://www.indec.gob.ar/indec/web/Institucional-Indec-BasesDeDatos).
Script viz: `10_tasa_empleo.R`.

```{r empleo}
mostrar("outputs/plots/10_tasa_empleo.png")
```

## Informalidad (aportes)

**Definición.** Asalariados sin aportes a la seguridad social / asalariados × 100.

**Fuente / URL.** Misma EPH continua —
[bases de microdatos](https://www.indec.gob.ar/indec/web/Institucional-Indec-BasesDeDatos).
Script viz: `09a_informalidad_aportes.R`.

```{r inf}
mostrar("outputs/plots/09a_informalidad_aportes.png")
```

## Salarios formales (privado SIPA)

**¿Cómo se ubican los salarios formales de La Rioja?**
[Ficha metodológica](#ficha-03-salarios).

Para mirar salarios formales se puede trabajar con dos fuentes
complementarias. Por un lado, con el Sistema Integrado Previsional Argentino
(SIPA) la remuneración promedio del sector privado registrado, con cobertura
provincial y frecuencia mensual. Por otro lado, la EPH: ingresos de personas
asalariadas registradas (público y privado), útil para separar sector estatal
y, con IPC, ver variaciones reales (aunque en la EPH continua el dato de
La Rioja corresponde al aglomerado).

**Metodología.** En esta sección del Monitor se emplean los registros del
SIPA (OEDE). En primer lugar, se presenta la serie en valores nominales
(pesos corrientes), lo cual resulta útil para elaborar rankings entre
provincias en un mismo mes y para comparar a La Rioja con el promedio simple
del resto del NOA y del país. En segundo lugar, se expone la serie
deflactada por el IPC, orientada a evaluar la tendencia y la evolución del
poder de compra a lo largo del tiempo.

Dado que los datos del SIPA se estructuran “por todo concepto”, los meses de
junio y diciembre incorporan el Sueldo Anual Complementario (SAC), lo que
imprime un marcado patrón estacional en la serie mensual (en forma de
serrucho). Para neutralizar este comportamiento recurrente, la serie fue
desestacionalizada y posteriormente deflactada mediante el IPC nacional,
permitiendo analizar el salario en términos reales. El resultado se expresa
como un índice con base en enero de 2025 = 100: los valores superiores a 100
indican un mayor poder de compra respecto a dicha fecha, mientras que los
inferiores reflejan una disminución.

```{r sal-datos}
library(readr)
library(dplyr)
library(lubridate)

path_sipa <- file.path(root, "data/inputs_md/03_salarios_privados_SIPA.csv")
path_idx  <- file.path(root, "data/inputs_md/03_salarios_privados_SIPA_indice_region.csv")

idx <- read_csv(path_idx, show_col_types = FALSE) %>%
  mutate(fecha = as.Date(fecha))

## Último mes = max(fecha) del CSV de índice (lo define FECHA_HASTA en
## src/03_prep_salarios_privados_SIPA_indice.R; ver encabezado de ese script).
fecha_ult <- max(idx$fecha)
fecha_ref <- as.Date("2017-01-01")

mes_es <- c(
  "Ene", "Feb", "Mar", "Abr", "May", "Jun",
  "Jul", "Ago", "Sep", "Oct", "Nov", "Dic"
)
label_mes_ult <- paste0(mes_es[month(fecha_ult)], "-", year(fecha_ult))

idx_ult <- idx %>% filter(fecha == fecha_ult)
sal_lr   <- idx_ult %>% filter(la_rioja_region == "3. La Rioja")
sal_noa  <- idx_ult %>% filter(la_rioja_region == "2. NOA-Resto")
sal_resto <- idx_ult %>% filter(la_rioja_region == "1. Resto país")

idx_lr_ref <- idx %>%
  filter(fecha == fecha_ref, la_rioja_region == "3. La Rioja")

## Ranking provincial (pesos corrientes) en el mismo mes.
sipa_mes <- read_csv(path_sipa, show_col_types = FALSE) %>%
  mutate(fecha = as.Date(fecha)) %>%
  filter(fecha == fecha_ult)

rank_tbl <- sipa_mes %>%
  arrange(desc(salario_promedio)) %>%
  mutate(puesto = row_number())

n_prov <- nrow(rank_tbl)
puesto_lr <- rank_tbl %>% filter(jurisdiccion == "La Rioja") %>% pull(puesto)

fmt_pesos <- function(x) {
  paste0(
    "$",
    format(round(x), big.mark = ".", decimal.mark = ",", scientific = FALSE)
  )
}
fmt_idx <- function(x) format(round(x), big.mark = ".", decimal.mark = ",")
```

(El rótulo del último mes —hoy **`r label_mes_ult`**— sale de
`max(fecha)` en el CSV de índice. Ese máximo lo fija `FECHA_HASTA` en
`src/03_prep_salarios_privados_SIPA_indice.R`. Para pasar a noviembre u otro
mes: validar el raw, subir ese corte, re-correr prep/viz y knitear.)

**¿Qué nos dice el último dato nominal (`r label_mes_ult`)?**

```{r sal-nominal}
mostrar("outputs/plots/03_salarios_privados_SIPA.png")
```

En La Rioja la remuneración promedio del privado registrado fue de
`r fmt_pesos(sal_lr$salario_nominal)`. Eso la ubica en el puesto
`r puesto_lr` de las `r n_prov` provincias.
NOA-Resto ≈ `r fmt_pesos(sal_noa$salario_nominal)`; resto del país ≈
`r fmt_pesos(sal_resto$salario_nominal)`.

**¿Qué nos dice la serie en términos reales?**

```{r sal-real}
mostrar("outputs/plots/03_salarios_privados_SIPA_real_sa_indice.png")
```

Índice real (ene-2025 = 100), `r label_mes_ult`: La Rioja
`r fmt_idx(sal_lr$indice_salario_real_sa)`; NOA-Resto
`r fmt_idx(sal_noa$indice_salario_real_sa)`; resto país
`r fmt_idx(sal_resto$indice_salario_real_sa)`.
En ene-2017 La Rioja estaba en `r fmt_idx(idx_lr_ref$indice_salario_real_sa)`:
el poder de compra era mayor que en ene-2025. Tras el piso de 2023–24 hubo
recuperación; a `r label_mes_ult` La Rioja queda cerca de la base 100 y por
debajo del NOA-Resto.

**Fuente.** SIPA/OEDE + IPC INDEC/SSPM. Scripts: prep/viz nominal;
`03_prep_salarios_privados_SIPA_indice.R` → `03_salarios_privados_SIPA_indice.R`.

### Ficha metodológica {#ficha-03-salarios}

- **¿Qué mide?** La remuneración bruta promedio percibida por el conjunto de
  trabajadores en relación de dependencia formalizada (con aportes
  jubilatorios y de seguridad social). En esta sección del Monitor: sector
  **privado registrado** (SIPA/OEDE).
- **¿Para qué sirve?** Permite observar el poder adquisitivo de los hogares
  registrados y la capacidad de consumo del mercado provincial.
- **¿Qué nos dice?**
  - *Si sube:* mejora real de poder adquisitivo frente a la inflación,
    tracción del comercio interno de La Rioja y mejor bienestar de las
    familias.
  - *Si baja:* licuación de ingresos por procesos inflacionarios severos,
    retracción del consumo local y aumento del empleo pobre.
- **Comportamiento esperado:** actualización escalonada por paritarias y
  bonos. Presenta “picos” estacionales en los meses de pago de aguinaldos
  (junio y diciembre).
- **Unidad de medida:** pesos argentinos corrientes; y, para la lectura de
  tendencia, índice real (ene-2025 = 100) tras desestacionalizar y deflactar
  por **IPC nacional** (INDEC/SSPM).
- **Fórmula de cálculo:** (i) nominal = remuneración promedio SIPA;
  (ii) real SA = serie desestacionalizada / IPC nacional, indexada en
  ene-2025 = 100.
- **Fuente de datos oficial:** SIPA / OEDE (Ministerio de Capital Humano) —
  remuneraciones del sector privado registrado. IPC nacional para el índice
  real.
- **Frecuencia de actualización:** mensual (SIPA).
- **Limitaciones:** al basarse en registros administrativos formales (SIPA),
  esta métrica no captura ingresos de cuentapropistas informales,
  trabajadores de cooperativas ni asalariados no registrados. No confundir
  con la EPH (aglomerado en la continua) ni con liquidaciones del sector
  público.

## Puestos asalariados privados

**Definición.** Personas con empleo asalariado privado registrado, en miles
(SIPA, hoja A.5.2, sin estacionalidad).

**Fuente / URL.** SIPA / OEDE – reporte *Trabajo registrado* (Excel mensual;
nombre tipo `trabajoregistrado_AAMM_estadisticas.xlsx`). Portal de estadísticas
laborales del Ministerio de Capital Humano / OEDE.

**Raw / scripts.** `data/raw_data/sipa/` · `05_prep_puestos_asalariados_privados.R` →
`05_puestos_asalariados_privados.R`.

**Actualización.** Mensual: reemplazar Excel (y `path_raw` si cambió el nombre) →
prep → viz.

```{r puestos}
mostrar("outputs/plots/05_puestos_asalariados_privados.png")
```

## Empleados públicos cada 1.000 habitantes

**Definición.** \(1000 \times\) asalariados públicos ponderados / población
ponderada (`PONDERA`). Representa población **urbana** (EPH Total Urbano), no el
total provincial.

**Fuente / URL.** EPH Total Urbano (INDEC) —
[bases de microdatos / operativos EPH](https://www.indec.gob.ar/indec/web/Institucional-Indec-BasesDeDatos)
(bases usuarias de personas, 3er trimestre). Raw local:
`data/raw_data/eph_total_urbano_*/`.

**Scripts.** `06_prep_empleados_publicos_eph_tu.R`, `06_empleados_publicos.R`;
composición: `06_prep_empleados_publicos_composicion.R`,
`06_empleados_publicos_composicion.R`.

**Empresas estatales.** Incluidas si el establecimiento es estatal (`PP04A==1`);
la EPH no separa administración de empresa pública.

**Composición por rama.** Entre asalariados estatales, desagregación con
`PP04B_COD` (CAES).

**Actualización.** Anual (3T): incorporar carpeta/archivos del nuevo 3T → prep → viz.

```{r emp-pub}
mostrar("outputs/plots/06_empleados_publicos_cada_1000_hab.png")
mostrar("outputs/plots/06_empleados_publicos_cada_1000_hab_noa.png")
mostrar("outputs/plots/06_empleados_publicos_composicion.png")
mostrar("outputs/plots/06_empleados_publicos_composicion_ultimo.png")
```

# Desarrollo

## Educación superior (+25)

**Definición.** % de población de 25 años o más con estudios superiores
completos (aglomerados EPH).

**Fuente / URL.** EPH continua —
[bases de microdatos](https://www.indec.gob.ar/indec/web/Institucional-Indec-BasesDeDatos).
Script: `12_educ.R`.

```{r educ}
mostrar("outputs/plots/12_educ.png")
```

## Pobreza por NBI (hogares y población)

**Definición.** % de hogares (y de población en esos hogares) con al menos una
Necesidad Básica Insatisfecha. En el monitor se presenta como **pobreza por NBI**
(no como pobreza multidimensional / IPM: no es el mismo índice).

**Fuente / URL.** EPH continua —
[bases de microdatos](https://www.indec.gob.ar/indec/web/Institucional-Indec-BasesDeDatos).
Scripts: `13a_nbi_hogares.R`, `13b_nbi_poblacion.R`.

```{r nbi}
mostrar("outputs/plots/13a_nbi_hogares.png")
mostrar("outputs/plots/13b_nbi_poblacion.png")
```

# Indicadores pendientes

| Indicador | Estado |
|---|---|
| Resultado fiscal (APNF) | CSV/plots listos (`17_*`); falta sección/análisis en RMD |
| Trayectoria escolar | CSV/plots listos (`18_*`); falta sección/análisis en RMD |
| PBG per cápita | CSV/plots listos; falta sección en RMD |

# Fichas metodológicas

Bloque de consulta. Piloto: Exportaciones (ficha al final) y Salarios
(ficha debajo de su sección; ancla `#ficha-03-salarios`). El resto sigue
con ficha breve en su sección hasta migrarlos. Detalle operativo de update:
`README.md`.

## Ficha 03 — Salarios formales (privado SIPA)

Ver [Ficha metodológica de salarios](#ficha-03-salarios) (debajo de la
sección correspondiente, como en el Word de análisis).

## Ficha 14 — Exportaciones {#ficha-14-exportaciones}

- **Qué mide:** Exportaciones de bienes por origen provincial (millones USD);
  índice 2015 = 100; participación sobre la suma de las 24 jurisdicciones;
  composición por subrubros.
- **Fuente / URL:** INDEC – OPEX —
  [página](https://www.indec.gob.ar/indec/web/Nivel4-Tema-3-2-79). Archivo típico:
  `sh_opex_principales_grubros_1993_XXXX.xls`.
- **Raw / scripts / CSV:** `data/raw_data/exportaciones/` ·
  `14_prep_exportaciones.R`, `14_prep_exportaciones_subrubros.R`,
  `14_prep_exportaciones_indice.R` → `14_exportaciones_subrubros.R`,
  `14_exportaciones_indice.R` · `14_exportaciones_*.csv` en `data/inputs_md/`.
- **Cálculo:** agregación regional = **suma** de millones USD. Índice
  \(100 \times X_t / X_{2015}\). Share = grupo / suma de totales de las 24
  jurisdicciones × 100 (no usar la suma de subrubros parciales).
- **Actualización:** anual. Reemplazar xls (y URL/nombre en el prep si cambió) →
  tres prep + viz → knit.
- **Limitaciones:** solo bienes; subrubros publicados no cierran el 100%; años
  recientes pueden ser provisorios; minería puede no aparecer desagregada para
  La Rioja. No confundir con SIPA (empleo/remuneraciones).

# Reproducibilidad

Ver el **README** del repositorio para fichas completas de update, qué no
modificar (corte NOA-Resto, fórmulas, tema) y el orden del pipeline.

```r
rmarkdown::render("informe/monitor_la_rioja.Rmd")
```
