---
title: "Monitor socioeconómico — La Rioja"
subtitle: "Prototipo de monitoreo de indicadores · Fundar"
author: "Fundar"
date: "`r format(Sys.Date(), '%B %Y')`"
output:
  html_document:
    toc: true
    toc_float: true
    toc_depth: 2
    theme: flatly
    df_print: paged
    code_folding: hide
    css: monitor_estilo.css
  pdf_document:
    toc: true
    toc_depth: 2
    latex_engine: xelatex
  word_document:
    toc: true
    toc_depth: 2
---

```{r setup, include=FALSE}
knitr::opts_chunk$set(
  echo = FALSE,
  message = FALSE,
  warning = FALSE,
  fig.align = "center",
  out.width = "100%"
)
## Regenerar gráficos al knit (FALSE = usa PNG ya guardados en outputs/plots/).
REGENERAR_PLOTS <- FALSE

## Raíz del repo (carpeta que contiene src/, data/, outputs/).
root <- {
  cand <- c(
    if (requireNamespace("here", quietly = TRUE)) here::here() else NULL,
    normalizePath("..", winslash = "/", mustWork = FALSE),
    normalizePath(".", winslash = "/", mustWork = FALSE)
  )
  cand <- unique(cand[!is.na(cand) & nzchar(cand)])
  hit <- cand[file.exists(file.path(cand, "src")) & file.exists(file.path(cand, "outputs"))]
  if (length(hit) == 0) stop("No se encontró la raíz del repo fundar_la_rioja.")
  hit[[1]]
}

mostrar <- function(path_rel) {
  path <- normalizePath(file.path(root, path_rel), winslash = "/", mustWork = FALSE)
  if (!file.exists(path)) {
    cat(sprintf("\n> *Gráfico pendiente: `%s`*\n\n", path_rel))
    return(invisible(NULL))
  }
  knitr::include_graphics(path)
}
```

# Introducción

Este documento es el **prototipo de monitor socioeconómico** elaborado en el
marco de la consultoría de fortalecimiento de capacidades de la Secretaría de
Comunicación y Planificación Pública del Gobierno de La Rioja (Dirección
General de Planificación y Monitoreo de Políticas Públicas). Su finalidad es
apoyar el **análisis, la interpretación y la comunicación** de información
basada en datos para la toma de decisiones y la comunicación institucional.

El monitor reúne indicadores de interés provincial, con gráficos comparativos y
textos de lectura. Se construyó de forma conjunta entre el equipo provincial y
Fundar, tomando como referencia metodológica y de fuentes a
[Argendata](https://argendata.fund.ar/).

### Organización

El Monitor se estructura en tres bloques temáticos:
**Macroeconomía**, **Desarrollo** y **Trabajo e ingresos**. Cada indicador
incluye una pregunta guía, un análisis, gráficos y una **ficha metodológica**
(definición, fuente, cálculo y limitaciones). Dichas fichas se listan asimismo
al final del documento y en el índice. La organización temática es consistente
con las categorías de
[Argendata](https://argendata.fund.ar/)
correspondientes a esos tres bloques.

### Corte territorial

Con excepción de los casos en que se indique lo contrario (por ejemplo, cuando
la fuente es la EPH continua y el dato corresponde al aglomerado capital), las
series se elaboran para tres agregados:

- **La Rioja:** la provincia (o el aglomerado capital, cuando la fuente es EPH
  continua).
- **NOA-Resto:** Catamarca, Jujuy, Salta, Santiago del Estero y Tucumán
  (NOA sin La Rioja).
- **Resto país:** las demás jurisdicciones del país (excluye La Rioja y el
  NOA-Resto).

### Actualización

El código y las instrucciones para la actualización de
datos y gráficos se encuentran disponibles en el repositorio (`README.md`).

```{r regenerar, eval=REGENERAR_PLOTS}
## Solo viz (asume CSVs en data/inputs_md/). Para prep completo ver README.
old <- setwd(root)
on.exit(setwd(old), add = TRUE)
scripts_viz <- c(
  "src/04_desoc.R",
  "src/10_tasa_empleo.R",
  "src/09a_informalidad_aportes.R",
  "src/03_salarios_privados_SIPA.R",
  "src/03_salarios_privados_SIPA_indice.R",
  "src/03b_salarios_registrados_EPH.R",
  "src/05_puestos_asalariados_privados.R",
  "src/06_empleados_publicos.R",
  "src/06_empleados_publicos_composicion.R",
  "src/07_cant_empresas.R",
  "src/12_educ.R",
  "src/13a_nbi_hogares.R",
  "src/13b_nbi_poblacion.R",
  "src/14_exportaciones_subrubros.R",
  "src/14_exportaciones_indice.R",
  "src/15_pbg.R",
  "src/15_pbg_per_capita.R",
  "src/15_pbg_ranking_percapita.R",
  "src/16_recursos_propios.R",
  "src/17_resultado_fiscal.R",
  "src/18_trayectoria_escolar.R"
)
for (s in scripts_viz) {
  if (file.exists(s)) source(s, local = new.env())
}
```

# Macroeconomía

Este bloque analiza el **tamaño y la dinámica** de la economía provincial y el
**financiamiento y cierre** de las cuentas públicas. Incluye el PBG
(crecimiento del valor agregado) y las finanzas provinciales (peso de la
recaudación tributaria directa frente a la coparticipación y otras
transferencias, y resultado fiscal de la APNF). El resultado fiscal de La Rioja
se expresa como **% del PBG nominal** provincial; no se construye comparación
regional en ese indicador por ausencia de PBG nominal homogéneo para el resto
de las provincias.

## PIB / PBG provincial

**¿Cómo evolucionó el producto bruto de La Rioja?**
[Ficha metodológica](#ficha-15-pbg).

El crecimiento económico de una provincia se aproxima con la evolución de su
producto: mayor actividad suele asociarse a más empleo, ingresos y capacidad
fiscal para sostener servicios públicos
([Argendata — Crecimiento](https://argendata.fund.ar/topico/crecimiento/)).
En Argentina, una proporción elevada de la producción se concentra en pocas
jurisdicciones; el seguimiento del PBG provincial es útil para evaluar si
La Rioja evoluciona en sintonía con el NOA-Resto y el resto del país, o si su
dinámica se diferencia de esos agregados.

**Metodología.** En el Monitor se utiliza el **VAB provincial a precios
constantes de 2004** (CEPAL / Ministerio de Economía), que aproxima el PBG.
Cada serie se expresa como **índice 2004 = 100**: 100 es el nivel de 2004; un
valor de 127,7 en 2024 indica que el producto real creció aproximadamente 28%
en ese lapso. El índice permite comparar **dinámicas**, no el tamaño absoluto
del producto. El peso industrial se analiza en la sección siguiente.

```{r pbg-datos}
library(readr)
library(dplyr)

pbg <- read_csv(
  file.path(root, "data/inputs_md/15_pbg_region.csv"),
  show_col_types = FALSE
)
anio_ult <- max(pbg$anio)
anio_base <- 2004L
anio_ant <- anio_ult - 1L
anio_reciente <- 2019L

fmt_n <- function(x, digits = 1) {
  format(round(x, digits), decimal.mark = ",", nsmall = digits, big.mark = ".")
}
fmt_pct <- function(x, digits = 1) {
  format(round(100 * x, digits), decimal.mark = ",", nsmall = digits)
}
fmt_pct_chg <- function(x, digits = 1) {
  paste0(
    if (x >= 0) "+" else "",
    format(round(x, digits), decimal.mark = ",", nsmall = digits),
    "%"
  )
}
fmt_pct_mag <- function(x, digits = 1) {
  paste0(
    format(round(abs(x), digits), decimal.mark = ",", nsmall = digits),
    "%"
  )
}

idx_en <- function(reg, anio) {
  pbg %>%
    filter(la_rioja_region == reg, anio == !!anio) %>%
    pull(indice_2004)
}

pct_desde <- function(reg, anio_desde, anio_hasta = anio_ult) {
  100 * (idx_en(reg, anio_hasta) / idx_en(reg, anio_desde) - 1)
}

pbg_ult <- pbg %>% filter(anio == anio_ult)
pbg_lr <- pbg_ult %>% filter(la_rioja_region == "3. La Rioja")
pbg_noa <- pbg_ult %>% filter(la_rioja_region == "2. NOA-Resto")
pbg_resto <- pbg_ult %>% filter(la_rioja_region == "1. Resto país")

crec_lr_lp <- pct_desde("3. La Rioja", anio_base)
crec_noa_lp <- pct_desde("2. NOA-Resto", anio_base)
crec_resto_lp <- pct_desde("1. Resto país", anio_base)

frase_largo_plazo <- paste0(
  "Entre ", anio_base, " y ", anio_ult, ", el producto real de La Rioja creció ",
  fmt_pct_chg(crec_lr_lp), ". En el mismo período, el NOA-Resto creció ",
  fmt_pct_chg(crec_noa_lp), " y el resto del país ",
  fmt_pct_chg(crec_resto_lp), "."
)

frase_indice_soporte <- paste0(
  "En otras palabras: partiendo de la misma base (índice 2004 = 100), en ",
  anio_ult, " La Rioja llegó a ", fmt_n(pbg_lr$indice_2004),
  ", el NOA-Resto a ", fmt_n(pbg_noa$indice_2004),
  " y el resto del país a ", fmt_n(pbg_resto$indice_2004), "."
)

crec_lr_yoy <- pct_desde("3. La Rioja", anio_ant, anio_ult)
crec_noa_yoy <- pct_desde("2. NOA-Resto", anio_ant, anio_ult)
crec_resto_yoy <- pct_desde("1. Resto país", anio_ant, anio_ult)

frase_reciente_yoy <- paste0(
  "En el último año disponible (", anio_ant, "→", anio_ult, "), La Rioja ",
  if (abs(crec_lr_yoy) < 0.05) {
    "casi no cambió"
  } else if (crec_lr_yoy > 0) {
    paste0("creció ", fmt_pct_chg(crec_lr_yoy))
  } else {
    paste0("cayó ", fmt_pct_mag(crec_lr_yoy))
  },
  " (NOA-Resto ",
  if (abs(crec_noa_yoy) < 0.05) "casi sin cambio" else fmt_pct_chg(crec_noa_yoy),
  "; resto del país ",
  if (abs(crec_resto_yoy) < 0.05) "casi sin cambio" else fmt_pct_chg(crec_resto_yoy),
  ")."
)

crec_lr_rec <- pct_desde("3. La Rioja", anio_reciente)
crec_noa_rec <- pct_desde("2. NOA-Resto", anio_reciente)
crec_resto_rec <- pct_desde("1. Resto país", anio_reciente)

frase_reciente_2019 <- paste0(
  "Mirando un tramo más reciente (desde ", anio_reciente, ", previo a la pandemia), ",
  "La Rioja ",
  if (abs(crec_lr_rec) < 0.05) {
    "casi no cambió"
  } else if (crec_lr_rec > 0) {
    paste0("creció ", fmt_pct_chg(crec_lr_rec))
  } else {
    paste0("retrocedió ", fmt_pct_mag(crec_lr_rec))
  },
  "; el NOA-Resto ",
  if (abs(crec_noa_rec) < 0.05) {
    "casi no cambió"
  } else if (crec_noa_rec > 0) {
    paste0("creció ", fmt_pct_chg(crec_noa_rec))
  } else {
    paste0("retrocedió ", fmt_pct_mag(crec_noa_rec))
  },
  " y el resto del país ",
  if (abs(crec_resto_rec) < 0.05) {
    "casi no cambió"
  } else if (crec_resto_rec > 0) {
    paste0("creció ", fmt_pct_chg(crec_resto_rec))
  } else {
    paste0("retrocedió ", fmt_pct_mag(crec_resto_rec))
  },
  "."
)

frase_reciente_lectura <- if (crec_lr_yoy < crec_noa_yoy - 0.5 && crec_lr_yoy < crec_resto_yoy - 0.5) {
  paste0(
    "La caída interanual de ", anio_ult, " fue más marcada en La Rioja que en los ",
    "agregados de comparación."
  )
} else if (crec_lr_rec < crec_resto_rec - 0.5 && crec_lr_rec <= crec_noa_rec + 0.5) {
  paste0(
    "En el tramo reciente, La Rioja se movió en línea con el NOA-Resto pero ",
    "por debajo del resto del país."
  )
} else if (crec_lr_lp < crec_noa_lp - 0.5) {
  paste0(
    "En el largo plazo La Rioja quedó por debajo del NOA-Resto; en el tramo ",
    "reciente conviene mirar el gráfico por la volatilidad post-pandemia."
  )
} else {
  ""
}

pc <- read_csv(
  file.path(root, "data/inputs_md/15_pbg_per_capita_por_provincia.csv"),
  show_col_types = FALSE
)
pc_reg <- read_csv(
  file.path(root, "data/inputs_md/15_pbg_per_capita_region.csv"),
  show_col_types = FALSE
)
anio_pc_base <- min(pc_reg$anio, na.rm = TRUE)

pc_lr <- pc %>% filter(anio == anio_ult, provincia == "La Rioja")
pc_reg_ult <- pc_reg %>% filter(anio == anio_ult)
pc_lr_reg <- pc_reg_ult %>% filter(la_rioja_region == "3. La Rioja")
pc_noa_reg <- pc_reg_ult %>% filter(la_rioja_region == "2. NOA-Resto")
pc_resto_reg <- pc_reg_ult %>% filter(la_rioja_region == "1. Resto país")
pc_lr_base <- pc %>% filter(anio == anio_pc_base, provincia == "La Rioja")

fmt_n0 <- function(x) {
  format(round(x, 0), big.mark = ".", decimal.mark = ",", scientific = FALSE)
}
fmt_idx100 <- function(x, digits = 0) {
  format(round(100 * x, digits), decimal.mark = ",", nsmall = digits)
}

pc_en <- function(reg, anio) {
  pc_reg %>%
    filter(la_rioja_region == reg, anio == !!anio) %>%
    pull(pbg_per_capita)
}

pc_idx_en <- function(reg, anio) {
  pc_reg %>%
    filter(la_rioja_region == reg, anio == !!anio) %>%
    pull(indice_base)
}

pc_pct_desde <- function(reg, anio_desde, anio_hasta = anio_ult) {
  100 * (pc_en(reg, anio_hasta) / pc_en(reg, anio_desde) - 1)
}

frase_pc_nivel <- paste0(
  "En ", anio_ult, ", el PBG por habitante de La Rioja fue ",
  fmt_n0(pc_lr$pbg_per_capita), " pesos de 2004 por persona (NOA-Resto ",
  fmt_n0(pc_noa_reg$pbg_per_capita), "; resto del país ",
  fmt_n0(pc_resto_reg$pbg_per_capita), ")."
)

crec_pc_lr_lp <- pc_pct_desde("3. La Rioja", anio_pc_base)
crec_pc_noa_lp <- pc_pct_desde("2. NOA-Resto", anio_pc_base)
crec_pc_resto_lp <- pc_pct_desde("1. Resto país", anio_pc_base)

frase_pc_largo_plazo <- paste0(
  "Entre ", anio_pc_base, " y ", anio_ult, ", el PBG per cápita real de La Rioja ",
  if (abs(crec_pc_lr_lp) < 0.05) {
    "casi no cambió"
  } else if (crec_pc_lr_lp > 0) {
    paste0("creció ", fmt_pct_chg(crec_pc_lr_lp))
  } else {
    paste0("cayó ", fmt_pct_mag(crec_pc_lr_lp))
  },
  ". En el mismo período, el NOA-Resto ",
  if (abs(crec_pc_noa_lp) < 0.05) {
    "casi no cambió"
  } else if (crec_pc_noa_lp > 0) {
    paste0("creció ", fmt_pct_chg(crec_pc_noa_lp))
  } else {
    paste0("cayó ", fmt_pct_mag(crec_pc_noa_lp))
  },
  " y el resto del país ",
  if (abs(crec_pc_resto_lp) < 0.05) {
    "casi no cambió"
  } else if (crec_pc_resto_lp > 0) {
    paste0("creció ", fmt_pct_chg(crec_pc_resto_lp))
  } else {
    paste0("cayó ", fmt_pct_mag(crec_pc_resto_lp))
  },
  "."
)

frase_pc_indice_soporte <- paste0(
  "La serie per cápita comienza en ", anio_pc_base,
  " (índice ", anio_pc_base, " = 100). En ", anio_ult,
  ", La Rioja registra un índice de ", fmt_n(pc_idx_en("3. La Rioja", anio_ult)),
  "; el NOA-Resto, de ", fmt_n(pc_idx_en("2. NOA-Resto", anio_ult)),
  "; y el resto del país, de ", fmt_n(pc_idx_en("1. Resto país", anio_ult)), "."
)

frase_pc_relativo <- paste0(
  "Respecto del PBG per cápita nacional (índice 100, ponderado por población), ",
  "La Rioja registra un índice de ", fmt_idx100(pc_lr$pbg_pc_relativo_nac),
  " (en ", anio_pc_base, " el índice era ",
  fmt_idx100(pc_lr_base$pbg_pc_relativo_nac), ")."
)

crec_pc_lr_yoy <- pc_pct_desde("3. La Rioja", anio_ant, anio_ult)
crec_pc_noa_yoy <- pc_pct_desde("2. NOA-Resto", anio_ant, anio_ult)
crec_pc_resto_yoy <- pc_pct_desde("1. Resto país", anio_ant, anio_ult)

frase_pc_reciente_yoy <- paste0(
  "En el último año (", anio_ant, "→", anio_ult, "), el PBG per cápita de La Rioja ",
  if (abs(crec_pc_lr_yoy) < 0.05) {
    "casi no cambió"
  } else if (crec_pc_lr_yoy > 0) {
    paste0("creció ", fmt_pct_chg(crec_pc_lr_yoy))
  } else {
    paste0("cayó ", fmt_pct_mag(crec_pc_lr_yoy))
  },
  " (NOA-Resto ",
  if (abs(crec_pc_noa_yoy) < 0.05) "casi sin cambio" else fmt_pct_chg(crec_pc_noa_yoy),
  "; resto del país ",
  if (abs(crec_pc_resto_yoy) < 0.05) "casi sin cambio" else fmt_pct_chg(crec_pc_resto_yoy),
  ")."
)

crec_pc_lr_rec <- pc_pct_desde("3. La Rioja", anio_reciente)
crec_pc_noa_rec <- pc_pct_desde("2. NOA-Resto", anio_reciente)
crec_pc_resto_rec <- pc_pct_desde("1. Resto país", anio_reciente)

frase_pc_reciente_2019 <- paste0(
  "Desde ", anio_reciente, " (previo a la pandemia), La Rioja ",
  if (abs(crec_pc_lr_rec) < 0.05) {
    "casi no cambió"
  } else if (crec_pc_lr_rec > 0) {
    paste0("creció ", fmt_pct_chg(crec_pc_lr_rec))
  } else {
    paste0("retrocedió ", fmt_pct_mag(crec_pc_lr_rec))
  },
  "; el NOA-Resto ",
  if (abs(crec_pc_noa_rec) < 0.05) {
    "casi no cambió"
  } else if (crec_pc_noa_rec > 0) {
    paste0("creció ", fmt_pct_chg(crec_pc_noa_rec))
  } else {
    paste0("retrocedió ", fmt_pct_mag(crec_pc_noa_rec))
  },
  " y el resto del país ",
  if (abs(crec_pc_resto_rec) < 0.05) {
    "casi no cambió"
  } else if (crec_pc_resto_rec > 0) {
    paste0("creció ", fmt_pct_chg(crec_pc_resto_rec))
  } else {
    paste0("retrocedió ", fmt_pct_mag(crec_pc_resto_rec))
  },
  "."
)

frase_pc_reciente_lectura <- if (crec_pc_lr_yoy < crec_pc_noa_yoy - 0.5 && crec_pc_lr_yoy < crec_pc_resto_yoy - 0.5) {
  paste0(
    "La caída interanual del PBG per cápita fue más fuerte en La Rioja que en ",
    "los agregados de comparación."
  )
} else if (crec_pc_lr_lp < crec_pc_resto_lp - 0.5 && pc_lr$pbg_pc_relativo_nac < pc_lr_base$pbg_pc_relativo_nac - 0.01) {
  paste0(
    "En el largo plazo, La Rioja perdió terreno respecto del promedio nacional ",
    "ponderado por población."
  )
} else {
  ""
}
```

```{r pbg-evol}
mostrar("outputs/plots/15_pbg_evolucion.png")
```

**Lectura de largo plazo**

- `r frase_largo_plazo`
- `r frase_indice_soporte`

**Lectura reciente**

- `r frase_reciente_yoy`
- `r frase_reciente_2019`
`r if (nzchar(frase_reciente_lectura)) paste0("\n- ", frase_reciente_lectura) else ""`

#### PBG per cápita

Además de la **dinámica del producto total**, el VAB **por habitante** permite
evaluar la posición relativa de La Rioja frente al NOA-Resto y al resto del
país cuando cambia la población. Se expresa en **pesos constantes de 2004**
por persona (volumen real). La serie comparable comienza en **2010**
(limitación de la proyección poblacional utilizada), con índice 2010 = 100.

```{r pbg-pc-rel}
mostrar("outputs/plots/15_pbg_per_capita_relativo.png")
```

**Nivel (`r anio_ult`)**

- `r frase_pc_nivel`
- `r frase_pc_relativo`

**Lectura de largo plazo (`r anio_pc_base`→`r anio_ult`)**

- `r frase_pc_largo_plazo`
- `r frase_pc_indice_soporte`

**Lectura reciente**

- `r frase_pc_reciente_yoy`
- `r frase_pc_reciente_2019`
`r if (nzchar(frase_pc_reciente_lectura)) paste0("\n- ", frase_pc_reciente_lectura) else ""`

#### Ranking provincial

**¿Cómo evolucionó la posición relativa de La Rioja entre las 24 jurisdicciones?**
Además del nivel y la variación, interesa el ordenamiento provincial: el
siguiente bump chart ordena a las 24 provincias por PBG per cápita (pesos
constantes de 2004) en cada año de la serie 2010-`r anio_ult` y muestra el
recorrido de cada una. La Rioja y las provincias del NOA-Resto se destacan en
tonos de verde (La Rioja, en el más oscuro); el resto, en gris.

```{r pbg-ranking}
mostrar("outputs/plots/15_pbg_ranking_percapita.png")
```

### Ficha metodológica {#ficha-15-pbg}

- **¿Qué mide?** Valor agregado bruto provincial (VAB) a precios básicos y
  constantes de 2004, que aproxima el Producto Bruto Geográfico (PBG) de La
  Rioja.
- **¿Para qué sirve?** Seguir la dinámica de la economía provincial frente al
  NOA-Resto y al resto del país. Permite comparar crecimiento real sin efecto
  de la inflación.
- **¿Qué nos dice?**
  - *Si sube:* mayor actividad / producto en la jurisdicción (a precios de 2004).
  - *Si baja:* contracción del VAB real.
- **Comportamiento esperado:** indicador macro anual, cíclico; sensible a shocks
  macro, sectoriales y demográficos.
- **Unidad de medida:** millones de pesos constantes de 2004; índice 2004 = 100
  (dinámica relativa).
- **Fórmula de cálculo:** PBG ≈ suma del VAB por ramas (52 sectores CEPAL).
  Agregados regionales = suma de VAB provincial.
  Índice \(100 \times VAB_t / VAB_{2004}\) (dentro de cada grupo).
- **Fuente de datos oficial:** CEPAL / Ministerio de Economía —
  [Desagregación provincial del VAB, base 2004](https://repositorio.cepal.org/server/api/core/bitstreams/539fcce5-8977-4061-a222-fbfd7358a35f/content).
  Scripts: `15_prep_pbg.R`, `15_pbg.R`.
- **Frecuencia de actualización:** anual (cuando publiquen nueva versión del
  Excel; serie 2004–2024 en el raw actual).
- **Limitaciones:** VAB a precios básicos (no PIB a precios de mercado). El
  índice compara dinámicas, no tamaño absoluto. Estimaciones CEPAL homogéneas
  para comparar provincias; no sustituyen el PBG de la estadística provincial.
  NOA-Resto y resto país son sumas; La Rioja es una sola jurisdicción.

## Recursos propios / recursos totales

**¿Qué parte del financiamiento tributario de La Rioja recauda la provincia de
manera directa?**
[Ficha metodológica](#ficha-16-recursos).

Argentina es un país federal: Nación, provincias y municipios **comparten**
facultades y recursos tributarios. Las provincias suelen ejecutar una porción
del gasto mayor a la que recaudan de forma directa; la coparticipación federal
y otras transferencias cubren gran parte de esa brecha. Conviene precisar el
alcance del indicador: los recursos coparticipables **son de las provincias**
en el esquema federal; lo que distingue a esta métrica no es la “propiedad”
del recurso, sino **quién lo recauda de manera directa**.

El indicador no constituye, por sí solo, un juicio sobre la “calidad” de la
gestión: aproxima el peso de la **recaudación tributaria directa** de la
provincia dentro del financiamiento tributario considerado (TOP + RON).

**Metodología.** Se define TOP como los recursos tributarios de origen
provincial (los que la provincia recauda de manera directa) y RON como los
recursos de origen nacional (coparticipación y transferencias tributarias que
la provincia no recauda directamente). El indicador se calcula como
TOP / (TOP + RON). El agregado regional se obtiene sumando montos y calculando
luego el ratio. Fuente: Ministerio de Economía.

```{r recursos-datos}
library(readr)
library(dplyr)

rec <- read_csv(
  file.path(root, "data/inputs_md/16_recursos_propios_region.csv"),
  show_col_types = FALSE
)

anio_ult <- max(rec$anio)
anio_ant <- anio_ult - 1L
anio_ini <- min(rec$anio)

fmt_pct <- function(x, digits = 1) {
  format(round(100 * x, digits), decimal.mark = ",", nsmall = digits)
}

rec_ult <- rec %>% filter(anio == anio_ult)
rec_lr <- rec_ult %>% filter(la_rioja_region == "3. La Rioja")
rec_noa <- rec_ult %>% filter(la_rioja_region == "2. NOA-Resto")
rec_resto <- rec_ult %>% filter(la_rioja_region == "1. Resto país")

rec_lr_ant <- rec %>%
  filter(anio == anio_ant, la_rioja_region == "3. La Rioja")
rec_lr_ini <- rec %>%
  filter(anio == anio_ini, la_rioja_region == "3. La Rioja")

frase_nivel <- paste0(
  "En ", anio_ult, ", La Rioja recaudó de manera directa el ",
  fmt_pct(rec_lr$pct_propios),
  "% del financiamiento tributario considerado (suma TOP + RON)."
)

frase_comp <- paste0(
  "Ese nivel quedó por debajo del NOA-Resto (",
  fmt_pct(rec_noa$pct_propios), "%) y del resto del país (",
  fmt_pct(rec_resto$pct_propios),
  "%): mayor peso relativo de la coparticipación y transferencias ",
  "(recursos que la provincia no recauda de forma directa)."
)

frase_evo <- ""
if (nrow(rec_lr_ant) == 1) {
  delta_pp <- 100 * (rec_lr$pct_propios - rec_lr_ant$pct_propios)
  frase_evo <- paste0(
    "Respecto de ", anio_ant, " (",
    fmt_pct(rec_lr_ant$pct_propios), "%), el indicador ",
    if (abs(delta_pp) < 0.15) {
      paste0("casi no cambió (", format(round(delta_pp, 1), decimal.mark = ","),
             " puntos porcentuales).")
    } else if (delta_pp > 0) {
      paste0("subió ", format(round(delta_pp, 1), decimal.mark = ","),
             " puntos porcentuales.")
    } else {
      paste0("bajó ", format(round(abs(delta_pp), 1), decimal.mark = ","),
             " puntos porcentuales.")
    }
  )
}

frase_ini <- paste0(
  "Al inicio de la serie comparable (", anio_ini, ") era ",
  fmt_pct(rec_lr_ini$pct_propios), "%."
)
```

```{r recursos}
mostrar("outputs/plots/16_recursos_propios.png")
```

- `r frase_nivel`
- `r frase_comp`
- `r frase_evo` `r frase_ini`

### Ficha metodológica {#ficha-16-recursos}

- **¿Qué mide?** La participación de los recursos tributarios que la provincia
  **recauda de manera directa** (TOP) sobre la suma de TOP y recursos de origen
  nacional (RON: coparticipación y transferencias tributarias). “Propios” se
  usa en este Monitor como sinónimo operativo de recaudación directa, no como juicio sobre
  la titularidad federal del recurso: los recursos coparticipables son de las
  provincias; lo que no hacen es recaudarlos directamente.
- **¿Para qué sirve?** Aproxima el peso de la recaudación tributaria directa
  en el financiamiento tributario considerado (TOP + RON).
- **¿Qué nos dice?**
  - *Si sube:* mayor peso de lo recaudado de forma directa por la provincia.
  - *Si baja:* mayor peso relativo de RON (coparticipación y transferencias).
- **Comportamiento esperado:** indicador estructural; cambios graduales salvo
  reformas fiscales o shocks en transferencias.
- **Unidad de medida:** porcentaje (%).
- **Fórmula de cálculo:** TOP / (TOP + RON) × 100. Agregado regional = suma de
  montos, luego ratio. *(El cálculo no cambia; solo se precisa el wording.)*
- **Fuente de datos oficial:** Ministerio de Economía —
  [TOP](https://www.argentina.gob.ar/sites/default/files/serie_top_1984_2024_1.xlsx),
  [RON](https://www.argentina.gob.ar/sites/default/files/serie_ron_2003_2025.xlsx).
  Scripts: `16_prep_recursos_propios.R`, `16_recursos_propios.R`.
- **Frecuencia de actualización:** anual (intersección disponible ~2003–2024).
- **Limitaciones:** solo recursos tributarios TOP + RON; no cubre
  endeudamiento ni otros ingresos. Un ratio bajo no implica por sí solo mala
  gestión: refleja también el diseño del federalismo fiscal y la estructura
  productiva provincial. No es equivalente a ingresos totales APNF.

## Resultado fiscal (APNF)

**¿Los ingresos cubren los gastos en la provincia?**
[Ficha metodológica](#ficha-17-fiscal).

Este indicador **complementa** el de recursos propios: no se limita a
identificar el origen de los recursos, sino que permite evaluar si las cuentas
de la Administración Pública No Financiera (APNF) provincial cierran,
comparando el resultado con el **tamaño de la economía** (PBG nominal).

En la misma fuente (ejecuciones presupuestarias de la APNF) se distinguen
**dos lecturas**:

- **Resultado financiero** = ingresos totales − gastos totales. Los gastos
  totales **incluyen el pago de intereses** de la deuda. Constituye el cierre
  “completo” de las cuentas en esa definición.
- **Resultado primario** = ingresos totales − gastos primarios. Los gastos
  primarios corresponden al gasto **sin intereses**. Permite observar si la
  provincia cubre su gasto de funcionamiento y de política pública **antes**
  de afrontar el servicio de la deuda.

Por esa razón, ambos resultados **pueden diferir**: en ocasiones el primario
resulta menos negativo (o positivo) y el financiero más negativo, debido a que
los intereses inciden en el total.

**Metodología.** Ambos ratios se calculan como resultado / **PBG nominal** de
La Rioja (valores corrientes a precios básicos; fuente: Dirección General de
Estadísticas y Censos de la provincia). El
numerador proviene de las ejecuciones APNF (Ministerio de Economía). La serie
cubre la intersección de años disponibles en ambas fuentes. **No se presenta
comparación con NOA-Resto ni con el resto del país** en este indicador: no se
dispone de una serie de PBG nominal homogénea para las demás provincias. El
PBG del Monitor a precios constantes de 2004 (CEPAL) **no** se utiliza como
denominador.

```{r fiscal-datos}
library(readr)
library(dplyr)

fis <- read_csv(
  file.path(root, "data/inputs_md/17_resultado_fiscal_la_rioja.csv"),
  show_col_types = FALSE
)

anio_ult <- max(fis$anio)
anio_ant <- anio_ult - 1L
anio_ini <- min(fis$anio)

fmt_pct <- function(x, digits = 1) {
  format(round(100 * x, digits), decimal.mark = ",", nsmall = digits)
}

fis_ult <- fis %>% filter(anio == anio_ult)
fis_ant <- fis %>% filter(anio == anio_ant)

signo_txt <- function(x) {
  if (x > 0.0005) "superávit" else if (x < -0.0005) "déficit" else "equilibrio"
}

frase_nivel <- paste0(
  "En ", anio_ult, ", La Rioja cerró con ",
  signo_txt(fis_ult$resultado_sobre_pbg), " financiero equivalente al ",
  fmt_pct(abs(fis_ult$resultado_sobre_pbg)), "% del PBG nominal."
)

frase_yoy <- ""
if (nrow(fis_ant) == 1) {
  frase_yoy <- paste0(
    "Un año antes (", anio_ant, "), había cerrado con ",
    signo_txt(fis_ant$resultado_sobre_pbg), " del ",
    fmt_pct(abs(fis_ant$resultado_sobre_pbg)), "% del PBG nominal."
  )
}

frase_prim <- paste0(
  "El resultado primario (gasto sin intereses) registró ",
  signo_txt(fis_ult$primario_sobre_pbg), " del ",
  fmt_pct(abs(fis_ult$primario_sobre_pbg)),
  "% del PBG nominal: permite ver el cierre antes del pago de intereses."
)

frase_cobertura <- paste0(
  "La serie publicada corresponde a ", anio_ini, "–", anio_ult,
  " (intersección entre ejecuciones APNF y PBG nominal provincial)."
)
```

```{r fiscal}
mostrar("outputs/plots/17_resultado_fiscal.png")
```

- `r frase_nivel`
- `r frase_yoy`
- `r frase_prim`
- `r frase_cobertura`

```{r fiscal-primario}
mostrar("outputs/plots/17_resultado_fiscal_primario.png")
```

### Ficha metodológica {#ficha-17-fiscal}

- **¿Qué mide?** Dos saldos de la Administración Pública No Financiera (APNF)
  de La Rioja, expresados como porcentaje del **PBG nominal** provincial:
  - *Financiero:* ingresos totales − gastos totales (**incluye** el pago de
    intereses).
  - *Primario:* ingresos totales − gastos primarios (**excluye** intereses).
- **¿Para qué sirve?** Permite evaluar el resultado fiscal en relación con el
  tamaño de la economía provincial y distinguir el efecto del servicio de la
  deuda.
- **¿Qué nos dice?**
  - *Ratio positivo:* superávit en la definición correspondiente.
  - *Ratio negativo:* déficit en la definición correspondiente.
  - *Primario superior al financiero:* parte de la diferencia se explica por
    el pago de intereses.
- **Comportamiento esperado:** serie anual en valores nominales (sin
  deflactar). Varía con el ciclo económico y la ejecución presupuestaria.
- **Unidad de medida:** porcentaje del PBG nominal (%).
- **Fórmula de cálculo:** resultado financiero / PBG nominal;
  resultado primario / PBG nominal. PBG en millones de $ = Total de la hoja
  Corrientes (miles de $) / 1000.
- **Fuente de datos oficial:** numerador — Ministerio de Economía (ejecuciones
  presupuestarias APNF). Denominador — PBG nominal de La Rioja (valores
  corrientes a precios básicos; **Dirección General de Estadísticas y Censos
  de la provincia de La Rioja**;
  `data/raw_data/pbg/PBG_cuadros_generales_sectoreales_final_sept_2026.xlsx`).
  Scripts: `17_prep_resultado_fiscal.R`, `17_resultado_fiscal.R`.
- **Frecuencia de actualización:** anual. La actualización del PBG nominal
  corresponde a la Dirección General de Estadísticas y Censos de la provincia;
  la del APNF, al Excel del Ministerio de Economía.
- **Limitaciones:** la APNF no representa al sector público consolidado en su
  totalidad. El ratio no sustituye un análisis de deuda, de caja ni de calidad
  del gasto. No debe confundirse con TOP/RON (recursos tributarios). **No
  utilizar** el PBG CEPAL (precios constantes de 2004) como denominador.
  **Solo La Rioja:** no se presenta comparación con NOA-Resto ni con el resto
  del país ante la ausencia de PBG nominal homogéneo para las demás
  provincias. La serie se limita al último año con ambas fuentes disponibles.

# Desarrollo

Este bloque analiza la **estructura productiva**, la **inserción** de la
provincia en el comercio exterior y dimensiones del **bienestar**. La
estructura productiva comprende el entramado de actividades que generan bienes
y servicios en un territorio, e incide en las posibilidades de crecimiento y
diversificación económica. En el Monitor se abordan, a escala provincial y
comparada, la composición del PBG (industria y rubros), las exportaciones, la
cantidad de empresas formales, el nivel educativo y la trayectoria escolar, y
la pobreza por NBI.

## % del PBG industrial

**¿Qué peso tiene la industria en el PBG?**
[Ficha metodológica](#ficha-15-industrial).

En Argentina la industria manufacturera es el principal componente de los
bienes dentro del PIB nacional (del orden del 19% del PIB en la lectura de
Argendata). A escala provincial el peso cambia mucho: en el centro suele ser
más alto; en el norte, en promedio, más bajo.

**Metodología.** El indicador mide la participación de la industria
manufacturera (letra D, CIIU Rev. 3) en el VAB regional a precios de 2004 —
misma fuente que el PBG del Monitor— para situar a La Rioja frente al
NOA-Resto y al resto del país.

```{r pbg-ind-datos}
library(readr)
library(dplyr)
ind <- read_csv(
  file.path(root, "data/inputs_md/15_pbg_pct_industrial_region.csv"),
  show_col_types = FALSE
)
anio_ult <- max(ind$anio)
fmt_pct <- function(x, digits = 1) {
  format(round(100 * x, digits), decimal.mark = ",", nsmall = digits)
}
ind_ult <- ind %>% filter(anio == anio_ult)
ind_lr <- ind_ult %>% filter(la_rioja_region == "3. La Rioja")
ind_noa <- ind_ult %>% filter(la_rioja_region == "2. NOA-Resto")
ind_resto <- ind_ult %>% filter(la_rioja_region == "1. Resto país")
```

```{r pbg-ind}
mostrar("outputs/plots/15_pbg_pct_industrial.png")
```

- En `r anio_ult`, la industria representó el
  `r fmt_pct(ind_lr$pct_industrial)`% del PBG de La Rioja
  (`r fmt_pct(ind_noa$pct_industrial)`% en NOA-Resto;
  `r fmt_pct(ind_resto$pct_industrial)`% en el resto del país).

### Ficha metodológica {#ficha-15-industrial}

- **¿Qué mide?** Participación de la industria manufacturera (letra D, CIIU
  Rev. 3) en el VAB / PBG regional a precios de 2004.
- **¿Para qué sirve?** Ver si la economía provincial se industrializa, se
  estabiliza o se tertiariza.
- **¿Qué nos dice?**
  - *Si sube:* mayor peso industrial en el producto (relativo a otros sectores).
  - *Si baja:* menor peso industrial (puede ser caída industrial o mayor
    crecimiento de otros sectores).
- **Comportamiento esperado:** indicador estructural; cambios graduales,
  también afectado por ciclos sectoriales.
- **Unidad de medida:** porcentaje (%) del VAB provincial (precios constantes
  de 2004).
- **Fórmula de cálculo:** peso industrial = (VAB industria manufacturera /
  VAB total) × 100.
- **Fuente de datos oficial:** CEPAL / Ministerio de Economía (misma fuente
  PBG). Scripts: `15_prep_pbg.R`, `15_pbg.R`.
- **Frecuencia de actualización:** anual.
- **Limitaciones:** share ≠ nivel absoluto de industria. No desagrega ramas
  industriales. Precios constantes 2004. No confundir caída del share con
  caída absoluta del VAB industrial: puede bajar el peso porque otros sectores
  crecieron más.

## ¿Cómo se compone el PBG por rubro?

*Complemento analítico* (misma fuente CEPAL): participación sectorial del PBG
a precios de 2004 en el último año disponible. Permite ver qué rubros explican
el producto provincial, al estilo de la lectura estructural de
[Argendata](https://argendata.fund.ar/topico/estructura-productiva/).

```{r pbg-est-datos}
library(readr)
library(dplyr)
est <- read_csv(
  file.path(root, "data/inputs_md/15_pbg_estructura_region.csv"),
  show_col_types = FALSE
)
anio_est <- max(est$anio)
est_lr <- est %>%
  filter(anio == anio_est, la_rioja_region == "3. La Rioja", share > 0) %>%
  arrange(desc(share))
fmt_pct_est <- function(x, digits = 1) {
  format(round(100 * x, digits), decimal.mark = ",", nsmall = digits)
}
top_rubros <- est_lr %>%
  slice_head(n = 4) %>%
  mutate(txt = paste0(letra_desc, " (", fmt_pct_est(share), "%)")) %>%
  pull(txt)
frase_rubros <- paste0(
  "En ", anio_est, ", los cuatro rubros con mayor peso en La Rioja fueron: ",
  paste(top_rubros, collapse = "; "), "."
)
```

```{r pbg-est}
mostrar("outputs/plots/15_pbg_estructura.png")
```

- `r frase_rubros`

## Exportaciones

**¿Cuánto exporta La Rioja?**
[Ficha metodológica](#ficha-14-exportaciones).

Durante los últimos 150 años, el mundo vivió un proceso de integración económica
cada vez más profundo. Los países comenzaron a comerciar más entre sí, en un
contexto de creciente interconexión global. Esta expansión del comercio
internacional transformó la forma en que se distribuyen bienes y servicios, y
marcó uno de los grandes cambios de la historia moderna. Aunque en los últimos
años esa interconexión parece haber llegado a un límite, el proceso de apertura
y vinculación económica internacional sigue siendo, en perspectiva histórica,
una de las fuerzas más importantes que moldearon —y siguen moldeando— la
economía mundial.

Argentina tuvo momentos en los que pudo acoplarse virtuosamente a esta
tendencia y otros en los que no. Las exportaciones argentinas crecieron
notablemente hasta la década de 1910. Pero desde entonces, y particularmente
desde mediados del siglo XX, el país viene perdiendo participación en las
exportaciones mundiales.

**Metodología.** El indicador mide las exportaciones de la provincia,
entendidas como su capacidad para vender bienes al resto del mundo. La fuente
es Origen Provincial de las Exportaciones (OPEX–INDEC), en millones de dólares.
Los montos se agregan por **suma** (no promedio) en tres grupos: La Rioja, el
resto del NOA (Catamarca, Jujuy, Salta, Santiago del Estero y Tucumán) y el
resto del país. Los períodos recientes pueden ser provisionales.

A fin de evitar distorsiones de escala: en valores absolutos, La Rioja exporta
en el orden de los cientos de millones de dólares; el resto del NOA, miles de
millones; y el resto del país, decenas de miles de millones. Un gráfico en
millones de dólares con eje compartido **reduce visualmente** la serie riojana
hasta tornar difícil su lectura; los paneles con ejes libres muestran cada
trayectoria, pero no permiten evaluar con claridad si la provincia evoluciona
por encima o por debajo de la región. Por ello se utiliza un **índice
2015 = 100** (dinámica relativa), complementado con la **participación** sobre
la suma OPEX de las 24 jurisdicciones y con la **composición** por subrubros
(treemap).

```{r exp-ultimo}
library(readr)
library(dplyr)
library(stringr)

idx <- read_csv(
  file.path(root, "data/inputs_md/14_exportaciones_indice_2015_region.csv"),
  show_col_types = FALSE
)
prov <- read_csv(
  file.path(root, "data/inputs_md/14_exportaciones_por_provincia.csv"),
  show_col_types = FALSE
)
sub <- read_csv(
  file.path(root, "data/inputs_md/14_exportaciones_subrubros_region.csv"),
  show_col_types = FALSE
)

anio_ult <- max(idx$anio)
anio_base <- 2015L

lr <- idx %>% filter(anio == anio_ult, la_rioja_region == "3. La Rioja")
noa <- idx %>% filter(anio == anio_ult, la_rioja_region == "2. NOA-Resto")
resto <- idx %>% filter(anio == anio_ult, la_rioja_region == "1. Resto país")
lr_ant <- idx %>%
  filter(anio == anio_ult - 1L, la_rioja_region == "3. La Rioja")
lr_2015 <- idx %>%
  filter(anio == anio_base, la_rioja_region == "3. La Rioja")
noa_2015 <- idx %>%
  filter(anio == anio_base, la_rioja_region == "2. NOA-Resto")

var_yoy <- if (nrow(lr_ant) == 1) {
  100 * (lr$exportaciones_millones_usd / lr_ant$exportaciones_millones_usd - 1)
} else {
  NA_real_
}
var_vs_2015 <- 100 * (lr$indice_2015 / 100 - 1)
crec_noa_vs_2015 <- noa$indice_2015 - 100
crec_resto_vs_2015 <- resto$indice_2015 - 100

fmt_pct <- function(x, digits = 1) {
  format(round(x, digits), decimal.mark = ",", nsmall = digits)
}
fmt_usd <- function(x, digits = 0) {
  format(round(x, digits), big.mark = ".", decimal.mark = ",",
         nsmall = digits, scientific = FALSE)
}
fmt_share <- function(x, digits = 2) {
  format(round(x, digits), decimal.mark = ",", nsmall = digits)
}

## Ranking provincial (último año).
rank_df <- prov %>%
  filter(anio == anio_ult) %>%
  arrange(desc(exportaciones_millones_usd)) %>%
  mutate(puesto = row_number())
rank_lr <- rank_df %>% filter(jurisdiccion == "La Rioja")
n_prov <- nrow(rank_df)

frase_yoy <- if (is.na(var_yoy)) {
  ""
} else if (abs(var_yoy) < 1) {
  paste0(
    "Respecto de ", anio_ult - 1L, " (",
    fmt_usd(lr_ant$exportaciones_millones_usd),
    " millones de USD), casi sin cambios (", fmt_pct(var_yoy), "%)."
  )
} else if (var_yoy > 0) {
  paste0(
    "Respecto de ", anio_ult - 1L, " (",
    fmt_usd(lr_ant$exportaciones_millones_usd),
    " millones de USD), crecieron ", fmt_pct(var_yoy), "%."
  )
} else {
  paste0(
    "Respecto de ", anio_ult - 1L, " (",
    fmt_usd(lr_ant$exportaciones_millones_usd),
    " millones de USD), cayeron ", fmt_pct(abs(var_yoy)), "%."
  )
}

frase_indice <- paste0(
  "Con índice 2015 = 100, al cierre de ", anio_ult, " La Rioja se ubicó en ",
  round(lr$indice_2015), " (caída de cerca de ",
  fmt_pct(abs(var_vs_2015)), "% respecto de 2015), frente a ",
  round(noa$indice_2015), " en el NOA-Resto y ",
  round(resto$indice_2015), " en el resto del país (crecimiento cercano al ",
  fmt_pct((crec_noa_vs_2015 + crec_resto_vs_2015) / 2),
  "% respecto de 2015 en esos agregados)."
)

frase_share <- paste0(
  "La participación de La Rioja sobre la suma OPEX de las 24 jurisdicciones ",
  "pasó de ", fmt_share(lr_2015$share_nacional_pct), "% en ", anio_base,
  " a ", fmt_share(lr$share_nacional_pct), "% en ", anio_ult,
  ". En el mismo tramo, el resto del NOA se mantuvo en torno al ",
  fmt_share(noa$share_nacional_pct, 1), "% (",
  fmt_share(noa_2015$share_nacional_pct, 1), "% en ", anio_base, ")."
)

## Top 3 subrubros (último año) — concentración.
acortar_rubro_txt <- function(x) {
  x %>%
    str_replace(
      "^Preparados de hortalizas, legumbres y frutas$",
      "preparados de hortalizas y frutas"
    ) %>%
    str_replace("^Grasas y aceites$", "grasas/aceites") %>%
    str_replace(
      "^Papel, cartón, impresos y publicaciones$",
      "papel/cartón"
    ) %>%
    str_replace("^Productos químicos y conexos$", "productos químicos") %>%
    str_replace("^Semillas y frutos oleaginosos$", "oleaginosas") %>%
    str_replace(
      "^Residuos y desperdicios de la industria alimentaria$",
      "residuos de industrias alimentarias"
    )
}

top3 <- sub %>%
  filter(anio == anio_ult) %>%
  group_by(la_rioja_region) %>%
  slice_max(share_pct, n = 3, with_ties = FALSE) %>%
  summarise(
    top3_pct = sum(share_pct),
    labels = paste(acortar_rubro_txt(subrubro), collapse = ", "),
    .groups = "drop"
  )
top3_lr <- top3 %>% filter(la_rioja_region == "3. La Rioja")
top3_noa <- top3 %>% filter(la_rioja_region == "2. NOA-Resto")
top3_resto <- top3 %>% filter(la_rioja_region == "1. Resto país")
## Referencia “demás agregados” del Word (~35%): media NOA / resto país.
top3_otros_pct <- mean(c(top3_noa$top3_pct, top3_resto$top3_pct))
```

**¿Qué nos dice el último dato (`r anio_ult`)?**

- Durante `r anio_ult`, La Rioja registró exportaciones por
  `r fmt_usd(lr$exportaciones_millones_usd)` millones de USD, el
  `r fmt_share(lr$share_nacional_pct)`% de la suma nacional OPEX
  (aproximadamente `r fmt_usd(lr$total_nacional_millones_usd)` millones de USD).
- `r frase_yoy` Ese resultado ubica a La Rioja en el puesto
  `r rank_lr$puesto` de las `r n_prov` jurisdicciones.
- `r frase_indice`
- `r frase_share`

```{r exp-plots}
mostrar("outputs/plots/14_exportaciones_totales_region.png")
mostrar("outputs/plots/14_exportaciones_indice_2015_region.png")
mostrar("outputs/plots/14_exportaciones_share_nacional_region.png")
```

El gráfico de índice homologa la unidad de medida para los tres grupos (2015 =
100). Un valor mayor a 100 indica un nivel de exportaciones superior al de
2015; uno menor, una contracción. Al cierre de `r anio_ult`: La Rioja
(`r round(lr$indice_2015)`), NOA-Resto (`r round(noa$indice_2015)`) y resto del
país (`r round(resto$indice_2015)`).

## ¿En qué se concentra lo que exporta La Rioja?

La Rioja presenta una mayor concentración exportadora en comparación con el
resto del NOA y el resto del país: sus tres principales rubros
(`r top3_lr$labels`) concentran aproximadamente el
`r fmt_pct(top3_lr$top3_pct, 0)`% del total publicado, frente a un ~
`r fmt_pct(top3_otros_pct, 0)`% registrado en los demás agregados
territoriales. Esta elevada concentración incrementa la exposición de la
provincia a impactos o fluctuaciones específicas en dichos sectores.

La estructura del perfil exportador exhibe marcadas diferencias regionales.
El resto de las provincias del NOA integra productos químicos, cereales,
oleaginosas y minería, complementados por hortalizas y tabaco. El resto del
país responde al patrón clásico agroexportador y energético, encabezado por
cereales, residuos de las industrias alimentarias, grasas y aceites, material
de transporte y petróleo.

La Rioja se fundamenta en la agroindustria elaborada, aceites y papel/cartón,
destacándose por la casi nula participación de los sectores cerealero y
minero-energético en lo publicado. Que OPEX no publique un bloque minero
desagregado no prueba cero minería (puede ser residual o confidencialidad).

```{r exp-comp}
mostrar("outputs/plots/14_exportaciones_treemap_subrubros_facet.png")
```

La etiqueta **“No desagregado”** del treemap corresponde a la diferencia entre
el total provincial OPEX del grupo y la suma de los subrubros que sí reportan
monto. No constituye un rubro publicado por OPEX; puede incluir ítems sujetos
a confidencialidad u otras partidas no divulgadas. Los ítems con participación
inferior al 4% se agrupan en **“Otros”**.

### Ficha metodológica {#ficha-14-exportaciones}

- **¿Qué mide?** El valor de los bienes con origen provincial despachados al
  exterior (millones de USD FOB en OPEX). En el Monitor: nivel, índice
  2015 = 100, participación sobre las 24 jurisdicciones y composición por
  subrubros.
- **¿Para qué sirve?** Aproxima la inserción internacional de la economía
  provincial y el peso relativo de sus complejos exportadores.
- **¿Qué nos dice?**
  - *Si sube:* mayor venta externa (demanda, precios, volumen o mix de
    productos).
  - *Si baja:* menor inserción medida por OPEX (competitividad, precios,
    clima, o reasignación de origen en el registro).
- **Comportamiento esperado:** sensible a cotizaciones internacionales y a la
  estacionalidad agrícola; la serie anual suaviza parte de esa estacionalidad.
- **Unidad de medida:** millones de USD. El índice es adimensional (2015 = 100);
  el share es %.
- **Fórmula de cálculo:** agregación regional = **suma** de millones USD.
  Índice \(100 \times X_t / X_{2015}\). Share = grupo / suma de totales de las
  24 jurisdicciones × 100 (no usar la suma de subrubros parciales).
- **Fuente:** INDEC – OPEX —
  [página](https://www.indec.gob.ar/indec/web/Nivel4-Tema-3-2-79). Archivo
  típico: `sh_opex_principales_grubros_1993_XXXX.xls`. Scripts:
  `14_prep_exportaciones.R`, `14_prep_exportaciones_subrubros.R`,
  `14_prep_exportaciones_indice.R`, `14_exportaciones_*.R`.
- **Frecuencia:** anual (años recientes pueden ser provisorios).
- **Limitaciones:** solo bienes. Subrubros publicados no siempre cierran el
  100%. Minería puede no aparecer desagregada para La Rioja. Hay subregistro
  posible si PyMEs consolidan o venden a exportadores de otras provincias: OPEX
  puede atribuir el origen según aduana o casa matriz. No confundir con SIPA.

## Cantidad de empresas

**¿Cuántas empresas hay en La Rioja?**
[Ficha metodológica](#ficha-07-empresas).

Las empresas están en el centro de la vida económica: generan empleo, ingresos
y capacidades productivas. La creación y destrucción de empresas está ligada a
los ciclos económicos; el Monitor permite medir esa dinámica a escala local
para orientar herramientas de contención y promoción.

Para el Gobierno de La Rioja, las empresas son un eje del desarrollo
provincial: generan empleo, inversión y capacidades locales, y contribuyen a
diversificar la estructura económica. En este marco, el Estado asume un rol
activo, tanto acompañando al sector privado como interviniendo mediante
empresas públicas en áreas estratégicas. Esta estrategia se complementa con
políticas de apoyo al sector privado —financiamiento a PyMEs, promoción
industrial, beneficios fiscales e infraestructura—. En un contexto nacional de
retracción económica, la política provincial también busca sostener el
entramado productivo, preservar el empleo y promover nuevas inversiones,
articulando iniciativa pública y privada.

**Metodología.** Evolución de la cantidad de empresas en la provincia de La
Rioja a partir de la Superintendencia de Riesgos del Trabajo (SRT), que
contempla empresas públicas y privadas. La fuente considera empresa a cualquier
persona física o jurídica con al menos un empleado registrado en relación de
dependencia (se excluye personal doméstico / casas particulares). Serie por
jurisdicción según ubicación de la persona trabajadora (UP), Cuadro 6.2. En
los gráficos comparativos, NOA-Resto y Resto país son **suma** de empresas de
las provincias del grupo (no promedio).

```{r empresas-datos}
library(readr)
library(dplyr)
library(stringr)

emp_j <- read_csv(
  file.path(root, "data/inputs_md/07_serie_empresas_por_jurisdiccion.csv"),
  show_col_types = FALSE
) %>%
  mutate(fecha = as.Date(fecha))

mes_es_low <- c(
  "enero", "febrero", "marzo", "abril", "mayo", "junio",
  "julio", "agosto", "septiembre", "octubre", "noviembre", "diciembre"
)
label_mes <- function(f) {
  paste(mes_es_low[as.integer(format(f, "%m"))], format(f, "%Y"))
}
fmt_n <- function(x) {
  format(as.integer(round(x)), big.mark = ".", scientific = FALSE)
}
fmt_pp <- function(x, digits = 1) {
  format(round(x, digits), decimal.mark = ",", nsmall = digits)
}
fmt_pct <- function(x, digits = 1) {
  format(round(x, digits), decimal.mark = ",", nsmall = digits)
}

fecha_ult <- max(emp_j$fecha)
fecha_ant_mes <- seq(fecha_ult, by = "-1 month", length.out = 2)[2]
fecha_ant_anio <- seq(fecha_ult, by = "-1 year", length.out = 2)[2]
## Referencia del Word de análisis (asunción del gobierno nacional).
fecha_ref_nac <- as.Date("2023-11-01")

lr <- emp_j %>%
  filter(jurisdiccion == "La Rioja") %>%
  arrange(fecha)

lr_ult <- lr %>% filter(fecha == fecha_ult)
lr_mes <- lr %>% filter(fecha == fecha_ant_mes)
lr_anio <- lr %>% filter(fecha == fecha_ant_anio)
lr_ref <- lr %>% filter(fecha == fecha_ref_nac)
lr_pico <- lr %>% slice_max(empresas, n = 1, with_ties = FALSE)

n_ult <- lr_ult$empresas
delta_mes <- n_ult - lr_mes$empresas
pct_mes <- 100 * delta_mes / lr_mes$empresas
delta_anio <- n_ult - lr_anio$empresas
pct_anio <- 100 * delta_anio / lr_anio$empresas
delta_ref <- n_ult - lr_ref$empresas
pct_ref <- 100 * delta_ref / lr_ref$empresas
delta_pico <- n_ult - lr_pico$empresas
pct_pico <- 100 * delta_pico / lr_pico$empresas
meses_desde_pico <- (as.integer(format(fecha_ult, "%Y")) -
  as.integer(format(lr_pico$fecha, "%Y"))) * 12L +
  (as.integer(format(fecha_ult, "%m")) -
    as.integer(format(lr_pico$fecha, "%m")))

## Rachas de caída mensual e interanual en La Rioja.
d_mes <- diff(lr$empresas)
racha_mes <- 0L
for (i in rev(seq_along(d_mes))) {
  if (d_mes[i] < 0) racha_mes <- racha_mes + 1L else break
}
d_yoy <- lr$empresas - dplyr::lag(lr$empresas, 12)
racha_yoy <- 0L
for (i in rev(seq_along(d_yoy))) {
  v <- d_yoy[i]
  if (!is.na(v) && v < 0) racha_yoy <- racha_yoy + 1L else break
}

## Conteo de provincias (24 jurisdicciones) en caída / alza.
wide_ult <- emp_j %>% filter(fecha == fecha_ult) %>%
  select(jurisdiccion, n_ult = empresas)
wide_mes <- emp_j %>% filter(fecha == fecha_ant_mes) %>%
  select(jurisdiccion, n_mes = empresas)
wide_anio <- emp_j %>% filter(fecha == fecha_ant_anio) %>%
  select(jurisdiccion, n_anio = empresas)
wide_ref <- emp_j %>% filter(fecha == fecha_ref_nac) %>%
  select(jurisdiccion, n_ref = empresas)

comp <- wide_ult %>%
  left_join(wide_mes, by = "jurisdiccion") %>%
  left_join(wide_anio, by = "jurisdiccion") %>%
  left_join(wide_ref, by = "jurisdiccion") %>%
  mutate(
    mom = n_ult - n_mes,
    yoy = n_ult - n_anio,
    desde_ref = n_ult - n_ref
  )

n_prov <- nrow(comp)
n_mom_baja <- sum(comp$mom < 0, na.rm = TRUE)
n_mom_sube <- sum(comp$mom > 0, na.rm = TRUE)
n_yoy_baja <- sum(comp$yoy < 0, na.rm = TRUE)
n_ref_baja <- sum(comp$desde_ref < 0, na.rm = TRUE)

frase_nivel <- paste0(
  "En La Rioja hay actualmente ", fmt_n(n_ult),
  " empresas formales (", label_mes(fecha_ult),
  "). Es decir, unidades productivas registradas que emplean al menos a un ",
  "trabajador asalariado."
)

frase_pico <- if (delta_pico < 0) {
  paste0(
    "Esta cifra marca una caída respecto al pico alcanzado en ",
    label_mes(lr_pico$fecha), ", cuando había ", fmt_n(lr_pico$empresas),
    " empresas."
  )
} else {
  paste0(
    "El máximo de la serie es el nivel actual (", label_mes(fecha_ult), ", ",
    fmt_n(n_ult), " empresas)."
  )
}

if (delta_mes < 0) {
  frase_mom <- paste0(
    "El indicador registra una contracción mensual de ",
    fmt_pct(abs(pct_mes)), "% (", fmt_n(abs(delta_mes)),
    " empresas menos respecto de ", label_mes(fecha_ant_mes), ")"
  )
  if (racha_mes > 1L) {
    frase_mom <- paste0(
      frase_mom, " y arrastra ", racha_mes,
      " meses consecutivos de caída mensual."
    )
  } else {
    frase_mom <- paste0(frase_mom, ".")
  }
} else if (delta_mes > 0) {
  frase_mom <- paste0(
    "El indicador registra un aumento mensual de ",
    fmt_pct(pct_mes), "% (", fmt_n(delta_mes),
    " empresas más respecto de ", label_mes(fecha_ant_mes), ")."
  )
} else {
  frase_mom <- paste0(
    "Respecto de ", label_mes(fecha_ant_mes),
    ", la cantidad de empresas no cambió."
  )
}

if (delta_anio < 0) {
  frase_yoy <- paste0(
    "Con respecto a ", label_mes(fecha_ant_anio), ", se registraron ",
    fmt_n(abs(delta_anio)), " empresas menos (baja de ",
    fmt_pct(abs(pct_anio)), "%)."
  )
  if (racha_yoy > 1L) {
    frase_yoy <- paste0(
      frase_yoy, " Con esta se acumulan ", racha_yoy,
      " caídas interanuales consecutivas."
    )
  }
} else if (delta_anio > 0) {
  frase_yoy <- paste0(
    "Con respecto a ", label_mes(fecha_ant_anio), ", hay ",
    fmt_n(delta_anio), " empresas más (alza de ",
    fmt_pct(pct_anio), "%)."
  )
} else {
  frase_yoy <- paste0(
    "Respecto de ", label_mes(fecha_ant_anio),
    ", la cantidad de empresas no cambió."
  )
}

if (delta_ref < 0) {
  frase_ref <- paste0(
    "Desde noviembre de 2023 (asunción del gobierno nacional) se perdieron ",
    fmt_n(abs(delta_ref)), " empresas, un ", fmt_pct(abs(pct_ref)),
    "% del total."
  )
} else if (delta_ref > 0) {
  frase_ref <- paste0(
    "Desde noviembre de 2023 (asunción del gobierno nacional) se sumaron ",
    fmt_n(delta_ref), " empresas, un ", fmt_pct(pct_ref), "% del total."
  )
} else {
  frase_ref <- paste0(
    "Desde noviembre de 2023 (asunción del gobierno nacional) la cantidad ",
    "de empresas no cambió."
  )
}

if (delta_pico < 0) {
  frase_desde_pico <- paste0(
    "Al pasar de ", fmt_n(lr_pico$empresas), " empresas (",
    label_mes(lr_pico$fecha), ") a ", fmt_n(n_ult), " empresas (",
    label_mes(fecha_ult), "), la provincia registró una pérdida neta de ",
    fmt_n(abs(delta_pico)), " empresas. Esto representa una reducción del ",
    fmt_pct(abs(pct_pico)), "% de su tejido empresarial formal en un período de ",
    meses_desde_pico, " meses."
  )
} else if (delta_pico == 0) {
  frase_desde_pico <- paste0(
    "El nivel actual (", label_mes(fecha_ult), ", ", fmt_n(n_ult),
    " empresas) coincide con el máximo de la serie."
  )
} else {
  frase_desde_pico <- paste0(
    "El nivel actual supera el máximo previo de la serie."
  )
}
```

```{r emp}
mostrar("outputs/plots/11_empresas_jurisdiccion.png")
```

- `r frase_nivel`
- `r frase_pico`
- `r frase_mom`
- `r frase_yoy`
- `r frase_ref`
- `r frase_desde_pico`

**Distribución geográfica.** Dos factores resultan centrales para explicar la
localización de las empresas en Argentina: la población y el nivel de actividad
económica. En líneas generales, las jurisdicciones más pobladas (como Buenos
Aires, Córdoba, Santa Fe y CABA) concentran también la mayor cantidad de
empresas.

**Evolución reciente**

- `r n_mom_baja` de las `r n_prov` provincias registran una caída intermensual.
- `r n_yoy_baja` de las `r n_prov` provincias registran una caída interanual.
- `r n_ref_baja` de las `r n_prov` provincias registran una caída desde
  noviembre de 2023.
- En el último mes, crecieron `r n_mom_sube` provincias.

### Ficha metodológica {#ficha-07-empresas}

- **¿Qué mide?** La cantidad total de firmas, empresas, sociedades o personas
  físicas formalmente registradas ante la seguridad social que declaran tener
  al menos un trabajador en relación de dependencia en la provincia de La
  Rioja.
- **¿Para qué sirve?** Indicador del dinamismo del tejido productivo formal.
  Permite monitorear la evolución de la actividad empresarial, evaluar el
  impacto de programas de promoción económica y analizar la capacidad del
  sector privado para generar empleo formal.
- **¿Qué nos dice?**
  - *Si sube:* mayor dinamismo empresarial, creación de unidades productivas,
    formalización, potencial aumento de oportunidades de empleo.
  - *Si baja:* reducción del tejido empresarial formal, cierre de
    establecimientos, posible desplazamiento hacia actividades no registradas.
- **Comportamiento esperado:** indicador estructural, con cambios graduales.
  Su evolución está asociada al contexto macroeconómico, el financiamiento,
  las expectativas de inversión y el clima de negocios.
- **Unidad de medida:** cantidad de empresas empleadoras registradas.
- **Fórmula de cálculo:** cantidad de empresas = suma de CUIT empleadores
  activos (según definición SRT). Agregado regional = suma de empresas de las
  provincias del grupo.
- **Fuente:** Superintendencia de Riesgos del Trabajo (SRT), serie histórica
  según jurisdicción — ubicación de la persona trabajadora (UP). Excel
  [Cuadro 6.2](https://www.srt.gob.ar/estadisticas/series/co/up/Serie_historica_Segun_Jurisdiccion%20-%20Ubicacion%20Persona%20Trabajadora%20-%20UP.xlsx).
  Scripts: `07_prep_cant_empresas.R`, `07_cant_empresas.R`.
- **Frecuencia:** mensual (el Excel SRT se actualiza con rezago; el prep puede
  cortar en `FECHA_HASTA`).
- **Limitaciones:** solo contempla empresas con al menos un trabajador
  asalariado registrado. No incluye autónomos, monotributistas sin empleados
  ni actividades informales. No informa tamaño de las empresas ni el empleo
  que generan.
- **Actualización:** borrar el xlsx en `data/raw_data/srt/`, correr el prep y
  el viz, knitear el RMD.

## Educación superior (+25)

**¿Qué proporción de la población de 25 años o más tiene estudios superiores
completos?**
[Ficha metodológica](#ficha-12-educ).

La educación constituye un determinante central del desarrollo. A nivel
individual, amplía capacidades, facilita el acceso a empleos de mayor calidad
y contribuye a reducir desigualdades. A nivel colectivo, una población con
mayores niveles educativos se asocia a mayores niveles de productividad,
innovación y participación democrática.

Desde fines del siglo XIX, la educación argentina ocupó un lugar destacado en
la agenda pública. La Ley 1420 de 1884 impulsó la expansión de la escuela
primaria pública, gratuita y laica; la Reforma Universitaria de 1918 sentó las
bases del sistema universitario público; en 1949 se estableció la gratuidad
universitaria; y en 2006 se declaró la obligatoriedad de la educación
secundaria.

Para el Gobierno de La Rioja, la educación constituye un derecho fundamental y
un instrumento de inclusión, igualdad de oportunidades y movilidad social.
Asimismo, representa una política pública estratégica orientada al desarrollo,
la justicia social y la proyección de la provincia. En esa dirección, la
Provincia impulsa políticas de ampliación y mejora de la infraestructura
escolar, de conectividad y acceso a herramientas tecnológicas, de
acompañamiento de trayectorias, de fortalecimiento de la educación técnica y
la formación profesional, y de transformación de la escuela secundaria. El
objetivo es ampliar las oportunidades educativas en todo el territorio y
generar condiciones para que una proporción creciente de la población de
La Rioja complete sus estudios y continúe su formación.

**Metodología.** El indicador es el porcentaje de población con estudios
superiores completos (terciario o universitario) entre quienes tienen más de
25 años. No mide calidad educativa ni competencias. Se estima con EPH continua
(INDEC) para el aglomerado La Rioja, y se compara con NOA-Resto y resto del
país.

La Encuesta Permanente de Hogares (EPH) releva información de manera continua
en los 31 aglomerados urbanos del país. En este informe, las estimaciones
corresponden al aglomerado La Rioja y las cantidades absolutas se obtienen
aplicando los factores de expansión provistos por el INDEC a los microdatos
de la encuesta. Por lo tanto, representan una estimación de la población
residente en el aglomerado y no de la totalidad de la provincia de La Rioja.

```{r educ-datos}
library(readr)
library(dplyr)
library(stringr)

educ <- read_csv(
  file.path(root, "data/inputs_md/12_mayor_25_superior.csv"),
  show_col_types = FALSE
)

## fecha tipo "2025-Q4" (orden lexicográfico = cronológico).
fecha_ult <- max(educ$fecha)
anio_ult <- as.integer(str_sub(fecha_ult, 1, 4))
fecha_ini <- min(educ$fecha)
anios_serie <- anio_ult - as.integer(str_sub(fecha_ini, 1, 4))

label_trim <- function(f) {
  paste0(
    c("primer", "segundo", "tercer", "cuarto")[as.integer(str_sub(f, 7, 7))],
    " trimestre de ", str_sub(f, 1, 4)
  )
}

fmt_pp <- function(x, digits = 1) {
  format(round(x, digits), decimal.mark = ",", nsmall = digits)
}

educ_ult <- educ %>% filter(fecha == fecha_ult)
educ_lr    <- educ_ult %>% filter(la_rioja_region == "3. La Rioja")
educ_noa   <- educ_ult %>% filter(la_rioja_region == "2. NOA-Resto")
educ_resto <- educ_ult %>% filter(la_rioja_region == "1. Resto país")

educ_lr_ini <- educ %>%
  filter(fecha == fecha_ini, la_rioja_region == "3. La Rioja")

frase_nivel <- paste0(
  "En ", label_trim(fecha_ini), ", el ",
  fmt_pp(educ_lr_ini$porc_mayor_25_superior),
  "% de los adultos de la Ciudad de La Rioja contaba con estudios superiores ",
  "completos. Al ", label_trim(fecha_ult), " esa cifra trepó al ",
  fmt_pp(educ_lr$porc_mayor_25_superior), "%."
)

frase_comp <- paste0(
  "Al ", label_trim(fecha_ult), ", la Ciudad de La Rioja (",
  fmt_pp(educ_lr$porc_mayor_25_superior), "%) "
)
if (educ_lr$porc_mayor_25_superior > educ_resto$porc_mayor_25_superior &&
    educ_lr$porc_mayor_25_superior > educ_noa$porc_mayor_25_superior) {
  frase_comp <- paste0(
    frase_comp,
    "superó el promedio de los aglomerados del resto del país (",
    fmt_pp(educ_resto$porc_mayor_25_superior),
    "%) y se ubicó por encima de la media de los aglomerados del NOA (",
    fmt_pp(educ_noa$porc_mayor_25_superior), "%)."
  )
} else {
  frase_comp <- paste0(
    frase_comp,
    "se compara con ", fmt_pp(educ_resto$porc_mayor_25_superior),
    "% en el resto del país y ", fmt_pp(educ_noa$porc_mayor_25_superior),
    "% en el NOA."
  )
}
```

En los últimos `r anios_serie` años, la población mayor de 25 años con
estudios superiores completos en la Ciudad de La Rioja aumentó notoriamente.

```{r educ}
mostrar("outputs/plots/12_educ.png")
```

- `r frase_nivel`
- Casi una cuarta parte de la población adulta en la Ciudad de La Rioja tiene
  títulos superiores.
- `r frase_comp`
- En `r str_sub(fecha_ini, 1, 4)`: 1 de cada 8 adultos de la Ciudad de La
  Rioja tenía estudios superiores (`r fmt_pp(educ_lr_ini$porc_mayor_25_superior)`%);
  al `r label_trim(fecha_ult)`: casi 1 de cada 4 (`r fmt_pp(educ_lr$porc_mayor_25_superior)`%).

El aumento de la población mayor de 25 años con estudios superiores completos
en la Ciudad de La Rioja es consistente con la mayor difusión de la educación
media y superior durante el período. A modo de ejemplo, de acuerdo con los
Censos Nacionales de Población y Vivienda de 1991 y 2022, el porcentaje de la
población argentina mayor a 25 años con al menos secundario completo pasó del
24% al 47%. Debe tenerse en cuenta que se trata de un indicador meramente
cuantitativo, y que no considera la calidad educativa. A su vez, este
indicador no diferencia entre quienes recibieron escolarización a doble
jornada y quienes lo hicieron con jornada simple.

### Ficha metodológica {#ficha-12-educ}

- **¿Qué mide?** El porcentaje de la población de 25 años o más que finalizó
  estudios de nivel superior (terciario o universitario completo).
- **¿Para qué sirve?** Permite aproximar el nivel de capital humano disponible.
- **¿Qué nos dice?**
  - *Si sube:* más retención de egresados, acceso efectivo a la educación
    superior y mayor empleabilidad calificada.
  - *Si baja:* más deserción en estudios superiores, dificultades de acceso o
    finalización, o emigración de personas con título.
- **Comportamiento esperado:** indicador estructural, con cambios lentos.
- **Unidad de medida:** % de población de más de 25 años con estudios
  superiores completos.
- **Fórmula de cálculo:** población de +25 años con estudios superiores
  completos / población total de +25 años × 100.
- **Fuente:** EPH continua (INDEC). Scripts: `01_limpieza_eph.R`,
  `02_indicadores_eph_individuo.R`, `12_educ.R`.
- **Frecuencia:** trimestral.
- **Limitaciones:** el corte en mayores de 25 años puede omitir graduación
  temprana. No mide calidad educativa ni competencias. La EPH continua cubre
  el **aglomerado** La Rioja, no toda la provincia. En el CSV actual el
  denominador es la población EPH ponderada (todas las edades), no solo 25+.

## Trayectoria escolar

**¿Qué proporción de una cohorte escolar llega a 5° año del secundario?**
[Ficha metodológica](#ficha-18-trayectoria).

Se denomina **cohorte teórica** al conjunto de alumnos que ingresan a
**1° grado** en un año determinado y cuyo recorrido esperado, en el esquema
educativo de La Rioja (7 años de primaria y 5 de secundaria), culmina en
**5° año** al cabo de 12 años. El indicador aproxima cuántos, respecto de ese
stock inicial, se encuentran matriculados en 5° año al final de ese plazo.

**Metodología.** Indicador acordado con Educación provincial. Se calcula como
la relación entre la matrícula de **5° año** al final de la cohorte teórica y
la matrícula de **1° grado** al inicio. Mide la llegada a 5° respecto del stock
inicial; **no** equivale a egreso con título ni a un seguimiento nominal de los
mismos alumnos (la migración, la repitencia y los reingresos afectan la
lectura). Fuente: Relevamiento Anual (La Rioja).

```{r tray-datos}
library(readr)
library(dplyr)

coh <- read_csv(
  file.path(root, "data/inputs_md/18_trayectoria_escolar_cohorte.csv"),
  show_col_types = FALSE
)

fmt_pct <- function(x, digits = 1) {
  format(round(100 * x, digits), decimal.mark = ",", nsmall = digits)
}
fmt_n <- function(x) {
  format(as.integer(round(x)), big.mark = ".", scientific = FALSE)
}

anio_ini <- coh$anio_inicio[[1]]
anio_fin <- coh$anio_fin[[1]]
tasa <- coh$trayectoria[[1]]
mat_ini <- coh$matricula_inicio[[1]]
mat_fin <- coh$matricula_fin[[1]]
```

```{r tray-kpi}
mostrar("outputs/plots/18_trayectoria_escolar.png")
```

- En la cohorte `r anio_ini`–`r anio_fin`, **de cada 100** que empezaron
  1° grado, **`r as.integer(round(100 * tasa))`** llegan a 5° año
  (trayectoria `r fmt_pct(tasa)`%: de `r fmt_n(mat_ini)` a
  `r fmt_n(mat_fin)` alumnos).
- Por sexo: varones `r fmt_pct(coh$trayectoria_varones[[1]])`%; mujeres
  `r fmt_pct(coh$trayectoria_mujeres[[1]])`%.
- Por sector: estatal `r fmt_pct(coh$trayectoria_estatal[[1]])`%; privado
  `r fmt_pct(coh$trayectoria_privado[[1]])`% (el privado puede superar 100%
  por ingresos netos a esa rama a lo largo de la cohorte).

```{r tray-mat}
mostrar("outputs/plots/18_trayectoria_escolar_matricula.png")
mostrar("outputs/plots/18_trayectoria_escolar_desagregada.png")
```

### Ficha metodológica {#ficha-18-trayectoria}

- **¿Qué mide?** Matrícula de 5° año / matrícula de 1° grado de la cohorte
  teórica.
- **Qué no mide:** egreso formal; panel nominal de los mismos alumnos;
  cobertura escolar; trayectoria desde el nivel inicial.
- **Fuente:** Relevamiento Anual (Unidad de Información y Estadística
  Educativa — La Rioja). Scripts: `18_prep_trayectoria_escolar.R`,
  `18_trayectoria_escolar.R`.
- **Cobertura:** solo La Rioja (no hay corte NOA/resto en esta fuente).
- **Frecuencia:** según actualización del Excel provincial.
- **Limitaciones:** migración, repitencia y reingresos afectan el ratio.
  Privado > 100% no implica “más egreso”, sino cambios de stock entre
  sectores.

## Pobreza por NBI (hogares y población)

**¿Cuántos hogares y personas tienen necesidades básicas insatisfechas (NBI)
en la Ciudad de La Rioja?**
[Ficha metodológica](#ficha-13-nbi).

En el Monitor, la aproximación a la pobreza estructural se realiza mediante el
enfoque de **Necesidades Básicas Insatisfechas (NBI)**, y no mediante una
medición de pobreza por ingresos. Un hogar presenta **NBI total** cuando
registra al menos una privación en hacinamiento, vivienda, saneamiento,
escolaridad o capacidad de subsistencia. El indicador se presenta como
**pobreza por NBI**; no corresponde a un índice de pobreza multidimensional
(IPM), al tratarse de una construcción metodológica distinta.

**Metodología.** Se estiman el % de hogares con NBI y el % de población en
hogares con NBI, con EPH continua (INDEC), para el aglomerado La Rioja. Se
compara con el NOA-Resto y resto del país. La lectura central es el NBI total;
las subdimensiones muestran el tipo de privación dominante.

La Encuesta Permanente de Hogares (EPH) releva información de manera continua
en los 31 aglomerados urbanos del país. En este informe, las estimaciones
corresponden al aglomerado La Rioja y las cantidades absolutas se obtienen
aplicando los factores de expansión provistos por el INDEC a los microdatos
de la encuesta. Por lo tanto, representan una estimación de la población
residente en el aglomerado y no de la totalidad de la provincia de La Rioja.

```{r nbi-datos}
library(readr)
library(dplyr)
library(stringr)

nbi_h <- read_csv(
  file.path(root, "data/inputs_md/13a_nbi_hogares.csv"),
  show_col_types = FALSE
) %>%
  mutate(fecha = as.character(fecha))

nbi_p <- read_csv(
  file.path(root, "data/inputs_md/13b_nbi_poblacion.csv"),
  show_col_types = FALSE
) %>%
  mutate(fecha = as.character(fecha))

fecha_ult <- max(nbi_h$fecha)
anio_ult <- as.integer(str_sub(fecha_ult, 1, 4))
trim_ult <- as.integer(str_sub(fecha_ult, 7, 7))
fecha_ant <- sprintf("%d-Q%d", anio_ult - 1L, trim_ult)

label_trim <- function(f) {
  paste0(
    c("primer", "segundo", "tercer", "cuarto")[as.integer(str_sub(f, 7, 7))],
    " trimestre de ", str_sub(f, 1, 4)
  )
}

fmt_pp <- function(x, digits = 1) {
  format(round(x, digits), decimal.mark = ",", nsmall = digits)
}

h_ult <- nbi_h %>% filter(fecha == fecha_ult)
h_lr    <- h_ult %>% filter(la_rioja_region == "3. La Rioja")
h_noa   <- h_ult %>% filter(la_rioja_region == "2. NOA-Resto")
h_resto <- h_ult %>% filter(la_rioja_region == "1. Resto país")
h_lr_ant <- nbi_h %>%
  filter(fecha == fecha_ant, la_rioja_region == "3. La Rioja")

p_ult <- nbi_p %>% filter(fecha == fecha_ult)
p_lr    <- p_ult %>% filter(la_rioja_region == "3. La Rioja")
p_noa   <- p_ult %>% filter(la_rioja_region == "2. NOA-Resto")
p_resto <- p_ult %>% filter(la_rioja_region == "1. Resto país")

serie_h_lr <- nbi_h %>%
  filter(la_rioja_region == "3. La Rioja", as.integer(str_sub(fecha, 1, 4)) >= 2016L)

## Banda “habitual” de los últimos años (p25–p75 redondeados), no min/max.
anio_desde_rec <- max(2016L, anio_ult - 4L)
serie_h_rec <- nbi_h %>%
  filter(
    la_rioja_region == "3. La Rioja",
    as.integer(str_sub(fecha, 1, 4)) >= anio_desde_rec
  )

frase_hog <- paste0(
  "Al ", label_trim(fecha_ult),
  ", el ", fmt_pp(h_lr$pct_hogares_NBI_TOT),
  "% de los hogares del aglomerado La Rioja tenía al menos una NBI. Ese valor está por debajo del NOA-Resto (",
  fmt_pp(h_noa$pct_hogares_NBI_TOT),
  "%) y levemente por debajo del resto del país (",
  fmt_pp(h_resto$pct_hogares_NBI_TOT), "%)."
)

frase_hog_yoy <- ""
if (nrow(h_lr_ant) == 1) {
  delta <- h_lr$pct_hogares_NBI_TOT - h_lr_ant$pct_hogares_NBI_TOT
  if (abs(delta) < 0.05) {
    frase_hog_yoy <- paste0(
      "Comparación interanual (respecto al ", label_trim(fecha_ant),
      ", con ", fmt_pp(h_lr_ant$pct_hogares_NBI_TOT),
      "% de hogares con NBI): la incidencia casi no cambió (",
      fmt_pp(delta), " puntos porcentuales)."
    )
  } else if (delta < 0) {
    frase_hog_yoy <- paste0(
      "Comparación interanual (respecto al ", label_trim(fecha_ant),
      ", con ", fmt_pp(h_lr_ant$pct_hogares_NBI_TOT),
      "% de hogares con NBI): la incidencia bajó ",
      fmt_pp(abs(delta)), " puntos porcentuales."
    )
  } else {
    frase_hog_yoy <- paste0(
      "Comparación interanual (respecto al ", label_trim(fecha_ant),
      ", con ", fmt_pp(h_lr_ant$pct_hogares_NBI_TOT),
      "% de hogares con NBI): la incidencia subió ",
      fmt_pp(delta), " puntos porcentuales."
    )
  }
}

frase_hog_rango <- ""
if (nrow(serie_h_rec) > 0) {
  lo <- as.integer(round(quantile(serie_h_rec$pct_hogares_NBI_TOT, 0.25, names = FALSE)))
  hi <- as.integer(round(quantile(serie_h_rec$pct_hogares_NBI_TOT, 0.75, names = FALSE)))
  if (hi < lo) {
    tmp <- lo
    lo <- hi
    hi <- tmp
  }
  if (lo == hi) {
    frase_hog_rango <- paste0(
      "En los últimos años (", anio_desde_rec, "–", anio_ult,
      ") el NBI de hogares oscila en torno a ",
      lo, "%: es un indicador estructural, no un termómetro mes a mes."
    )
  } else {
    frase_hog_rango <- paste0(
      "En los últimos años (", anio_desde_rec, "–", anio_ult,
      ") el NBI de hogares oscila en torno a ",
      lo, "–", hi,
      "%: es un indicador estructural, no un termómetro mes a mes."
    )
  }
}

frase_pob <- paste0(
  "En población, el ", fmt_pp(p_lr$pct_pob_NBI_TOT),
  "% de las personas vive en hogares con NBI (",
  fmt_pp(p_noa$pct_pob_NBI_TOT), "% en NOA-Resto; ",
  fmt_pp(p_resto$pct_pob_NBI_TOT), "% en el resto del país)."
)
```

```{r nbi-hogares}
mostrar("outputs/plots/13a_nbi_hogares.png")
```

- `r frase_hog`
- `r frase_hog_yoy`
- El NBI de hogares en la Ciudad de La Rioja está por debajo del NOA y en
  línea o por debajo del resto del país.
- `r frase_hog_rango`

```{r nbi-poblacion}
mostrar("outputs/plots/13b_nbi_poblacion.png")
```

- `r frase_pob`

### Ficha metodológica {#ficha-13-nbi}

- **¿Qué mide?** % de hogares y de población en hogares con al menos una
  Necesidad Básica Insatisfecha (NBI): privaciones estructurales en vivienda,
  saneamiento, hacinamiento, escolaridad y/o capacidad de subsistencia. Va más
  allá de la falta de ingreso monetario puntual.
- **¿Para qué sirve?** Ver si persisten carencias de infraestructura y
  condiciones de vida (baño, tipo de vivienda, hacinamiento, asistencia
  escolar, etc.) que un bono o un alza salarial de corto plazo no resuelven.
- **¿Qué nos dice?**
  - *Si sube:* más hogares/población con al menos una privación NBI.
  - *Si baja:* menos hogares/población con NBI (los cambios suelen ser lentos).
- **Comportamiento esperado:** indicador estructural. A diferencia de la
  pobreza por ingresos, no se mueve con un bono de fin de año o la inflación
  mensual.
- **Unidad de medida:** % de hogares (13a) o de población en hogares con NBI
  (13b).
- **Fórmula de cálculo:** hogares (o población) con al menos 1 NBI / total de
  hogares (o población) × 100.
- **Fuente:** EPH continua (INDEC). Scripts: `13a_nbi_hogares.R`,
  `13b_nbi_poblacion.R`.
- **Frecuencia:** trimestral.
- **Limitaciones:** la EPH continua solo cubre el aglomerado capital. No
  refleja el interior provincial ni zonas rurales. Conserva dimensiones
  críticas de privación, pero **no** es pobreza multidimensional / IPM.

# Trabajo e ingresos

El trabajo constituye la principal fuente de ingreso de los hogares. En este
bloque se analizan el **desempleo**, el **empleo**, la **informalidad**, los
**salarios** formales privados, los **puestos** asalariados privados y el
**empleo público** por habitante, con el fin de describir cantidad, calidad y
remuneración del empleo en La Rioja frente al NOA-Resto y al resto del país.

## Tasa de desempleo

**¿Cómo evolucionó el desempleo en la Ciudad de La Rioja?**
[Ficha metodológica](#ficha-04-desempleo).

**Metodología.** La tasa de desempleo indica el porcentaje de la población
económicamente activa (PEA) que busca trabajo y no lo encuentra. Es un
indicador de corto plazo del mercado laboral: conviene leerlo junto con la
tasa de empleo y la informalidad.

La Encuesta Permanente de Hogares (EPH) releva información de manera continua
en los 31 aglomerados urbanos del país. En este informe, las estimaciones
corresponden al aglomerado La Rioja y las cantidades absolutas se obtienen
aplicando los factores de expansión provistos por el INDEC a los microdatos
de la encuesta. Por lo tanto, representan una estimación de la población
residente en el aglomerado y no de la totalidad de la provincia de La Rioja.

```{r desoc-datos}
library(readr)
library(dplyr)
library(stringr)

des <- read_csv(
  file.path(root, "data/inputs_md/04_tasa_desoc.csv"),
  show_col_types = FALSE
)

fecha_ult <- max(des$fecha)
anio_ult <- as.integer(str_sub(fecha_ult, 1, 4))
trim_ult <- as.integer(str_sub(fecha_ult, 7, 7))
fecha_ant <- sprintf("%d-Q%d", anio_ult - 1L, trim_ult)

label_trim <- function(f) {
  paste0(
    c("primer", "segundo", "tercer", "cuarto")[as.integer(str_sub(f, 7, 7))],
    " trimestre de ", str_sub(f, 1, 4)
  )
}

fmt_pp <- function(x, digits = 1) {
  format(round(x, digits), decimal.mark = ",", nsmall = digits)
}

fmt_abs <- function(x) {
  format(round(x), big.mark = ".", decimal.mark = ",", scientific = FALSE)
}

fmt_pea_mil <- function(x) {
  paste0("unos ", format(round(x / 1000), big.mark = ".", decimal.mark = ","), " mil")
}

des_ult <- des %>% filter(fecha == fecha_ult)
des_lr    <- des_ult %>% filter(la_rioja_region == "3. La Rioja")
des_noa   <- des_ult %>% filter(la_rioja_region == "2. NOA-Resto")
des_resto <- des_ult %>% filter(la_rioja_region == "1. Resto país")

des_lr_ant <- des %>%
  filter(fecha == fecha_ant, la_rioja_region == "3. La Rioja")

serie_lr <- des %>% filter(la_rioja_region == "3. La Rioja")
## Pico "reciente" (desde 2015): el máximo de toda la serie es anterior a la pandemia.
serie_reciente <- serie_lr %>%
  filter(as.integer(str_sub(fecha, 1, 4)) >= 2015L)
fila_max <- serie_reciente %>% slice_max(tasa_desoc, n = 1, with_ties = FALSE)
## Referencia reciente pre-último (mismo año, trimestre anterior si existe).
fecha_prev_trim <- if (trim_ult == 1L) {
  sprintf("%d-Q4", anio_ult - 1L)
} else {
  sprintf("%d-Q%d", anio_ult, trim_ult - 1L)
}
des_lr_prev <- des %>%
  filter(fecha == fecha_prev_trim, la_rioja_region == "3. La Rioja")

frase_nivel <- paste0(
  "Al ", label_trim(fecha_ult),
  ", la tasa de desocupación del aglomerado La Rioja fue de ",
  fmt_pp(des_lr$tasa_desoc), "%."
)

frase_abs <- paste0(
  "En términos absolutos se estiman cerca de ",
  format(round(des_lr$desoc, -3), big.mark = ".", decimal.mark = ",",
         scientific = FALSE),
  " personas desocupadas sobre una PEA de ",
  fmt_pea_mil(des_lr$pea), "."
)

frase_yoy <- ""
if (nrow(des_lr_ant) == 1) {
  delta_pp <- des_lr$tasa_desoc - des_lr_ant$tasa_desoc
  if (abs(delta_pp) < 0.05) {
    frase_yoy <- paste0(
      "Comparación interanual (respecto al ", label_trim(fecha_ant),
      ", con ", fmt_pp(des_lr_ant$tasa_desoc),
      "%): la desocupación casi no cambió (", fmt_pp(delta_pp),
      " puntos porcentuales)."
    )
  } else if (delta_pp < 0) {
    frase_yoy <- paste0(
      "Comparación interanual (respecto al ", label_trim(fecha_ant),
      ", con ", fmt_pp(des_lr_ant$tasa_desoc),
      "%): la desocupación bajó ", fmt_pp(abs(delta_pp)),
      " puntos porcentuales."
    )
  } else {
    frase_yoy <- paste0(
      "Comparación interanual (respecto al ", label_trim(fecha_ant),
      ", con ", fmt_pp(des_lr_ant$tasa_desoc),
      "%): la desocupación subió ", fmt_pp(delta_pp),
      " puntos porcentuales."
    )
  }
}

frase_pico <- paste0(
  "El pico de la serie reciente (desde 2015) fue el ", label_trim(fila_max$fecha),
  " (", fmt_pp(fila_max$tasa_desoc), "%)."
)
if (nrow(des_lr_prev) == 1 && fecha_prev_trim != fecha_ult) {
  frase_pico <- paste0(
    frase_pico,
    " Desde entonces el nivel volvió a valores más bajos (por ejemplo ",
    fmt_pp(des_lr_prev$tasa_desoc), "% en el ",
    label_trim(fecha_prev_trim), " y ",
    fmt_pp(des_lr$tasa_desoc), "% en el ",
    label_trim(fecha_ult), ")."
  )
}

frase_comp <- paste0(
  "Al ", label_trim(fecha_ult),
  ", la tasa de desocupación del aglomerado La Rioja fue de ",
  fmt_pp(des_lr$tasa_desoc), "%. Se ubicó por debajo del NOA-Resto (",
  fmt_pp(des_noa$tasa_desoc), "%) y, sobre todo, del resto del país (",
  fmt_pp(des_resto$tasa_desoc), "%)."
)
```

```{r desoc}
mostrar("outputs/plots/04_desoc.png")
```

- `r frase_nivel`
- `r frase_abs`
- `r frase_yoy`
- `r frase_pico`

**Comparación con otros aglomerados**

- La tasa de desempleo es menor en la Ciudad de La Rioja que en el resto del
  país.
- `r frase_comp`
- Con EPH continua la comparación corresponde a aglomerados. El patrón
  reciente sitúa a La Rioja por debajo del NOA y del resto del país. Para
  rankings de cobertura urbana más amplia se utiliza la EPH Total Urbano.

### Ficha metodológica {#ficha-04-desempleo}

- **¿Qué mide?** El porcentaje de personas de la Población Económicamente
  Activa (PEA) que no tienen trabajo pero lo buscan activamente y están
  disponibles para comenzar a trabajar.
- **¿Para qué sirve?** Es el principal indicador de presión de la oferta
  laboral. Permite medir la incapacidad transitoria de la economía para
  absorber a la población que desea trabajar.
- **¿Qué nos dice?**
  - *Si sube:* pérdida de puestos de trabajo, cierre de empresas, o mayor
    necesidad de miembros del hogar de salir al mercado a buscar ingresos.
  - *Si baja:* mayor dinamismo económico (creación de empleo) u
    “ocultamiento” de una crisis si la gente se cansa de buscar y pasa a ser
    inactiva.
- **Comportamiento esperado:** depende del crecimiento del PBG, la inversión
  privada, la cantidad de empresas y el dinamismo de los sectores productivos.
- **Unidad de medida:** porcentaje (%) respecto de la PEA.
- **Fórmula de cálculo:** tasa de desempleo = población desocupada / PEA × 100.
- **Fuente de datos oficial:** EPH continua (INDEC). En el repo:
  `00_descarga_eph.R` → `01` → `02` → `04_desoc.R`.
- **Frecuencia de actualización:** trimestral.
- **Limitaciones:** mide el aglomerado capital, no el interior provincial. Una
  tasa baja puede coexistir con subocupación horaria elevada; conviene leerla
  junto con empleo e informalidad.

## Tasa de empleo

**¿Cómo evolucionó el empleo en la Ciudad de La Rioja?**
[Ficha metodológica](#ficha-10-empleo).

Al analizar el mercado laboral, una variable central es la tasa de empleo, que
indica el porcentaje de la población ocupada.

Para el Gobierno de La Rioja, el empleo constituye un objetivo central de la
política económica y social: no se limita a la generación de ingresos, sino
que se concibe como derecho e instrumento de inclusión y desarrollo. En una
provincia con fuerte presencia del Estado y menor peso relativo del sector
privado, sostener elevados niveles de ocupación resulta especialmente
relevante.

La política provincial apunta a mantener el empleo existente y a ampliar
oportunidades mediante apoyo al sector privado, financiamiento a PyMEs y
emprendimientos, capacitación laboral y programas de inserción. El objetivo
no se restringe a incrementar la cantidad de puestos, sino a promover un
empleo más sostenible, formal y de mejor calidad, fortaleciendo la capacidad
del sector privado para generar trabajo.

```{r empleo-datos}
library(readr)
library(dplyr)
library(stringr)

emp <- read_csv(
  file.path(root, "data/inputs_md/10_tasa_empleo.csv"),
  show_col_types = FALSE
)

## fecha tipo "2025-Q4" (orden lexicográfico = cronológico).
fecha_ult <- max(emp$fecha)
anio_ult <- as.integer(str_sub(fecha_ult, 1, 4))
trim_ult <- as.integer(str_sub(fecha_ult, 7, 7))
fecha_ant <- sprintf("%d-Q%d", anio_ult - 1L, trim_ult)
fecha_ini <- min(emp$fecha)

label_trim <- function(f) {
  paste0(
    c("primer", "segundo", "tercer", "cuarto")[as.integer(str_sub(f, 7, 7))],
    " trimestre de ", str_sub(f, 1, 4)
  )
}

fmt_pp <- function(x, digits = 1) {
  format(round(x, digits), decimal.mark = ",", nsmall = digits)
}

emp_ult <- emp %>% filter(fecha == fecha_ult)
emp_lr    <- emp_ult %>% filter(la_rioja_region == "3. La Rioja")
emp_noa   <- emp_ult %>% filter(la_rioja_region == "2. NOA-Resto")
emp_resto <- emp_ult %>% filter(la_rioja_region == "1. Resto país")

emp_lr_ant <- emp %>%
  filter(fecha == fecha_ant, la_rioja_region == "3. La Rioja")
emp_lr_ini <- emp %>%
  filter(fecha == fecha_ini, la_rioja_region == "3. La Rioja")

serie_lr <- emp %>% filter(la_rioja_region == "3. La Rioja")
es_max_serie <- abs(emp_lr$tasa_empleo - max(serie_lr$tasa_empleo, na.rm = TRUE)) < 1e-9

frase_nivel <- paste0(
  "Al ", label_trim(fecha_ult),
  ", la tasa de empleo en la Ciudad de La Rioja alcanzó el ",
  fmt_pp(emp_lr$tasa_empleo), "%"
)
if (es_max_serie) {
  frase_nivel <- paste0(
    frase_nivel,
    ", consolidando el registro más alto de toda la serie desde el inicio del 2007 (cuando se ubicaba en el ",
    fmt_pp(emp_lr_ini$tasa_empleo), "%)."
  )
} else {
  frase_nivel <- paste0(
    frase_nivel,
    " (al inicio de la serie, ", label_trim(fecha_ini), ", era ",
    fmt_pp(emp_lr_ini$tasa_empleo), "%)."
  )
}

frase_yoy <- ""
if (nrow(emp_lr_ant) == 1) {
  delta_pp <- emp_lr$tasa_empleo - emp_lr_ant$tasa_empleo
  if (abs(delta_pp) < 0.05) {
    frase_yoy <- paste0(
      "Al contrastar el dato con el mismo período del año anterior (",
      label_trim(fecha_ant), ", con ", fmt_pp(emp_lr_ant$tasa_empleo),
      "%), la tasa de empleo casi no cambió (", fmt_pp(delta_pp),
      " puntos porcentuales)."
    )
  } else if (delta_pp > 0) {
    frase_yoy <- paste0(
      "Al contrastar el dato con el mismo período del año anterior (",
      label_trim(fecha_ant), ", con ", fmt_pp(emp_lr_ant$tasa_empleo),
      "%), la tasa de empleo creció ", fmt_pp(delta_pp),
      " puntos porcentuales."
    )
  } else {
    frase_yoy <- paste0(
      "Al contrastar el dato con el mismo período del año anterior (",
      label_trim(fecha_ant), ", con ", fmt_pp(emp_lr_ant$tasa_empleo),
      "%), la tasa de empleo cayó ", fmt_pp(abs(delta_pp)),
      " puntos porcentuales."
    )
  }
}
```

```{r empleo}
mostrar("outputs/plots/10_tasa_empleo.png")
```

La tasa de empleo es mayor en la Ciudad de La Rioja y menor en los aglomerados
del NOA.

- `r frase_nivel`
- La Ciudad de La Rioja se posicionó significativamente por encima de la media
  de los aglomerados del resto del país (`r fmt_pp(emp_resto$tasa_empleo)`%) y
  superó el promedio de la región del NOA (`r fmt_pp(emp_noa$tasa_empleo)`%).
- `r frase_yoy`

### Ficha metodológica {#ficha-10-empleo}

- **¿Qué mide?** El porcentaje de personas ocupadas respecto del total de la
  población.
- **¿Para qué sirve?** Permite evaluar la capacidad de la economía para
  generar empleo.
- **¿Qué nos dice?**
  - *Si sube:* una mayor proporción de la población se encuentra ocupada, lo
    que puede reflejar una mejora en el nivel de actividad económica o una
    mayor participación laboral.
  - *Si baja:* una menor proporción de la población tiene un empleo, lo que
    puede estar asociado a una desaceleración económica, una menor demanda
    de trabajo o cambios en la participación laboral.
- **Comportamiento esperado:** depende del crecimiento económico, la actividad
  y la participación laboral.
- **Unidad de medida:** porcentaje (%) de personas ocupadas sobre el total de
  la población (ocupados cada 100 habitantes).
- **Fórmula de cálculo:** tasa de empleo = población ocupada / población
  total × 100.
- **Fuente de datos oficial:** EPH continua (INDEC). En el repo: descarga vía
  paquete `eph` (`00_descarga_eph.R`) → `01` → `02` → `10_tasa_empleo.R`.
- **Frecuencia de actualización:** trimestral.
- **Limitaciones:** la tasa de empleo no refleja la calidad del empleo
  (formalidad, ingresos, estabilidad o horas). Debe analizarse junto con
  actividad y desocupación. En la EPH continua, La Rioja es el **aglomerado**
  capital, no toda la provincia.

## Informalidad (aportes)

**¿Qué tan informal es el empleo en la Ciudad de La Rioja?**
[Ficha metodológica](#ficha-09a-informalidad).

La informalidad laboral constituye uno de los principales problemas del
mercado de trabajo argentino. Suele asociarse a condiciones laborales
precarias, bajos salarios y falta de derechos básicos.

Para el Gobierno de La Rioja, el trabajo constituye un derecho y uno de los
pilares centrales de la política de desarrollo provincial. Desde esta
perspectiva, el desafío no se limita a generar oportunidades laborales, sino
también a avanzar hacia empleos con derechos, estabilidad, protección social
e ingresos que permitan mejorar las condiciones de vida. La formalización
laboral adquiere así una importancia estratégica, en tanto amplía el acceso a
la seguridad social y fortalece trayectorias laborales de mayor calidad.

En esa línea, la Provincia implementa políticas de formación, capacitación,
apoyo a emprendimientos, financiamiento y articulación con el sector productivo
orientadas a facilitar la inserción laboral y el sostenimiento del empleo.

**Metodología.** La informalidad refiere a la situación de quienes trabajan
sin un contrato formal ni acceso a la protección social, como la seguridad
social o el seguro de salud. En el caso de los asalariados, una forma
habitual de medirla consiste en verificar si el empleador realiza aportes a
la seguridad social. De no hacerlo, ese trabajador no tendrá derecho, por
ejemplo, a una jubilación en el futuro. Cabe aclarar que estos datos
corresponden únicamente a los asalariados, ya que excluyen a los trabajadores
independientes.

La Encuesta Permanente de Hogares (EPH) releva información de manera continua
en los 31 aglomerados urbanos del país. En este informe, las estimaciones
corresponden al aglomerado La Rioja y las cantidades absolutas se obtienen
aplicando los factores de expansión provistos por el INDEC a los microdatos
de la encuesta. Por lo tanto, representan una estimación de la población
residente en el aglomerado y no de la totalidad de la provincia de La Rioja.

```{r inf-datos}
library(readr)
library(dplyr)
library(stringr)

inf <- read_csv(
  file.path(root, "data/inputs_md/09a_tasa_informalidad_aportes.csv"),
  show_col_types = FALSE
) %>%
  mutate(
    informales = asalariados - formales,
    fecha = as.character(fecha)
  )

fecha_ult <- max(inf$fecha)
anio_ult <- as.integer(str_sub(fecha_ult, 1, 4))
trim_ult <- as.integer(str_sub(fecha_ult, 7, 7))
fecha_ant <- sprintf("%d-Q%d", anio_ult - 1L, trim_ult)

label_trim <- function(f) {
  paste0(
    c("primer", "segundo", "tercer", "cuarto")[as.integer(str_sub(f, 7, 7))],
    " trimestre de ", str_sub(f, 1, 4)
  )
}

fmt_pp <- function(x, digits = 1) {
  format(round(x, digits), decimal.mark = ",", nsmall = digits)
}

fmt_n <- function(x) {
  format(round(x), big.mark = ".", decimal.mark = ",", scientific = FALSE)
}

inf_ult <- inf %>% filter(fecha == fecha_ult)
inf_lr    <- inf_ult %>% filter(la_rioja_region == "3. La Rioja")
inf_noa   <- inf_ult %>% filter(la_rioja_region == "2. NOA-Resto")
inf_resto <- inf_ult %>% filter(la_rioja_region == "1. Resto país")

inf_lr_ant <- inf %>%
  filter(fecha == fecha_ant, la_rioja_region == "3. La Rioja")

## Referencia de largo plazo (mitad de 2007), como en el Word / Argendata.
inf_lr_2007 <- inf %>%
  filter(fecha == "2007-Q2", la_rioja_region == "3. La Rioja")
if (nrow(inf_lr_2007) == 0) {
  inf_lr_2007 <- inf %>%
    filter(str_starts(fecha, "2007"), la_rioja_region == "3. La Rioja") %>%
    slice_min(fecha, n = 1)
}

frase_nivel <- paste0(
  "En la Ciudad de La Rioja, se estima que ",
  fmt_n(inf_lr$informales),
  " personas asalariadas trabajan en la informalidad. Sobre un total estimado de ",
  fmt_n(inf_lr$asalariados),
  " trabajadores asalariados, esto equivale al ",
  fmt_pp(inf_lr$tasa_inf_aportes),
  "%. Es decir, aproximadamente uno de cada tres asalariados no recibe aportes a la seguridad social por parte de su empleador."
)

frase_yoy <- ""
if (nrow(inf_lr_ant) == 1) {
  delta_pp <- inf_lr$tasa_inf_aportes - inf_lr_ant$tasa_inf_aportes
  if (abs(delta_pp) < 0.05) {
    frase_yoy <- paste0(
      "Comparación interanual (respecto al ", label_trim(fecha_ant),
      "): la tasa casi no cambió (", fmt_pp(delta_pp),
      " puntos porcentuales; era ", fmt_pp(inf_lr_ant$tasa_inf_aportes),
      "%, con ", fmt_n(inf_lr_ant$informales), " asalariados informales)."
    )
  } else if (delta_pp > 0) {
    frase_yoy <- paste0(
      "Comparación interanual (respecto al ", label_trim(fecha_ant),
      "): se observó un incremento de ", fmt_pp(delta_pp),
      " puntos porcentuales, ya que en el mismo trimestre del año anterior la tasa se situaba en un ",
      fmt_pp(inf_lr_ant$tasa_inf_aportes), "% (con ",
      fmt_n(inf_lr_ant$informales), " asalariados informales)."
    )
  } else {
    frase_yoy <- paste0(
      "Comparación interanual (respecto al ", label_trim(fecha_ant),
      "): se observó una caída de ", fmt_pp(abs(delta_pp)),
      " puntos porcentuales, ya que en el mismo trimestre del año anterior la tasa se situaba en un ",
      fmt_pp(inf_lr_ant$tasa_inf_aportes), "% (con ",
      fmt_n(inf_lr_ant$informales), " asalariados informales)."
    )
  }
}

frase_regiones <- paste0(
  "La informalidad en la Ciudad de La Rioja es menor que en los aglomerados ",
  "de las provincias del norte pero mayor que en los aglomerados del resto del país."
)

frase_largo <- ""
if (nrow(inf_lr_2007) == 1) {
  delta_07 <- inf_lr$tasa_inf_aportes - inf_lr_2007$tasa_inf_aportes
  anios <- anio_ult - as.integer(str_sub(inf_lr_2007$fecha, 1, 4))
  frase_largo <- paste0(
    "La informalidad en la Ciudad de La Rioja es hoy más baja que hace ",
    anios, " años. En ", anio_ult, ", la informalidad entre asalariados fue del ",
    fmt_pp(inf_lr$tasa_inf_aportes), "%, ",
    if (delta_07 < 0) {
      paste0(
        fmt_pp(abs(delta_07)), " puntos menos que a mediados de ",
        str_sub(inf_lr_2007$fecha, 1, 4), " (",
        fmt_pp(inf_lr_2007$tasa_inf_aportes), "%)."
      )
    } else {
      paste0(
        fmt_pp(delta_07), " puntos más que a mediados de ",
        str_sub(inf_lr_2007$fecha, 1, 4), " (",
        fmt_pp(inf_lr_2007$tasa_inf_aportes), "%)."
      )
    }
  )
}
```

```{r inf}
mostrar("outputs/plots/09a_informalidad_aportes.png")
```

- `r frase_nivel`
- `r frase_yoy`
- `r frase_largo`

**¿Cómo se compara con otras regiones?**

`r frase_regiones`

- En la Ciudad de La Rioja, el `r fmt_pp(inf_lr$tasa_inf_aportes)`% de los
  asalariados y asalariadas trabaja de manera informal.
- En el resto de los aglomerados de las provincias del NOA el
  `r fmt_pp(inf_noa$tasa_inf_aportes)`% de los asalariados trabaja de manera
  informal.
- En el resto de los aglomerados del país el
  `r fmt_pp(inf_resto$tasa_inf_aportes)`% de los asalariados trabaja de manera
  informal.

### Ficha metodológica {#ficha-09a-informalidad}

- **¿Qué mide?** La proporción de trabajadores asalariados que no realizan
  aportes jubilatorios a través de su empleo principal.
- **¿Para qué sirve?** Permite monitorear la calidad del empleo, identificar
  situaciones de precariedad laboral y orientar políticas de formalización
  del trabajo.
- **¿Qué nos dice?**
  - *Si sube:* mayor precarización laboral, menor acceso a derechos laborales
    y protección social, menor cobertura previsional futura.
  - *Si baja:* mayor formalización del empleo, incremento de la protección
    social de los trabajadores.
- **Comportamiento esperado:** suele presentar cambios graduales; está
  influenciado por el ciclo económico, la dinámica del mercado laboral y las
  políticas de fiscalización y formalización.
- **Unidad de medida:** porcentaje (%) de asalariados sin descuento
  jubilatorio sobre el total de asalariados.
- **Fórmula de cálculo:** tasa de informalidad = (asalariados sin descuento
  jubilatorio / total de asalariados) × 100.
- **Fuente de datos oficial:** Encuesta Permanente de Hogares (INDEC). En el
  repo: `00` → `01` → `02` → `09a_informalidad_aportes.R`.
- **Frecuencia de actualización:** trimestral.
- **Limitaciones:** con EPH continua, la información representa al
  **aglomerado** La Rioja y no a toda la provincia. Solo asalariados (excluye
  independientes). Un ranking por provincia urbana ampliada requeriría EPH
  Total Urbano.

## Salarios formales (privado SIPA)

**¿Cómo se ubican los salarios formales de La Rioja?**
[Ficha metodológica](#ficha-03-salarios).

El análisis de los salarios formales puede abordarse a partir de dos fuentes
complementarias. Por un lado, el Sistema Integrado Previsional Argentino
(SIPA) ofrece la remuneración promedio del sector privado registrado, con
cobertura provincial y frecuencia mensual. Por otro, la EPH releva ingresos de
personas asalariadas registradas (público y privado), lo que resulta útil para
separar el sector estatal y, con IPC, observar variaciones reales (en la EPH
continua, el dato de La Rioja corresponde al aglomerado capital).

**Metodología.** En esta sección del Monitor se emplean los registros del SIPA
(OEDE). En primer lugar, se presenta la serie en valores nominales (pesos
corrientes), útil para elaborar rankings entre provincias en un mismo mes y
para comparar a La Rioja con el promedio simple del resto del NOA y del país.
En segundo lugar, se expone la serie deflactada por el IPC, orientada a
evaluar la tendencia y la evolución del poder de compra a lo largo del tiempo.

Dado que los datos del SIPA se estructuran “por todo concepto”, los meses de
junio y diciembre incorporan el Sueldo Anual Complementario (SAC), lo que
genera un marcado patrón estacional en la serie mensual. Para neutralizar ese
comportamiento recurrente, la serie fue desestacionalizada y posteriormente
deflactada mediante el IPC nacional, a fin de analizar el salario en términos
reales. El resultado se expresa como un índice con base en enero de 2025 = 100:
los valores superiores a 100 indican un mayor poder de compra respecto de esa
fecha; los inferiores, una disminución.

```{r sal-datos}
library(readr)
library(dplyr)
library(lubridate)

path_sipa <- file.path(root, "data/inputs_md/03_salarios_privados_SIPA.csv")
path_idx  <- file.path(root, "data/inputs_md/03_salarios_privados_SIPA_indice_region.csv")

idx <- read_csv(path_idx, show_col_types = FALSE) %>%
  mutate(fecha = as.Date(fecha))

## Último mes = max(fecha) del CSV de índice (lo define FECHA_HASTA en
## src/03_prep_salarios_privados_SIPA_indice.R; ver encabezado de ese script).
fecha_ult <- max(idx$fecha)
fecha_ref <- as.Date("2017-01-01")

mes_es <- c(
  "Ene", "Feb", "Mar", "Abr", "May", "Jun",
  "Jul", "Ago", "Sep", "Oct", "Nov", "Dic"
)
label_mes_ult <- paste0(mes_es[month(fecha_ult)], "-", year(fecha_ult))

idx_ult <- idx %>% filter(fecha == fecha_ult)
sal_lr   <- idx_ult %>% filter(la_rioja_region == "3. La Rioja")
sal_noa  <- idx_ult %>% filter(la_rioja_region == "2. NOA-Resto")
sal_resto <- idx_ult %>% filter(la_rioja_region == "1. Resto país")

idx_lr_ref <- idx %>%
  filter(fecha == fecha_ref, la_rioja_region == "3. La Rioja")

## Ranking provincial (pesos corrientes) en el mismo mes.
sipa_mes <- read_csv(path_sipa, show_col_types = FALSE) %>%
  mutate(fecha = as.Date(fecha)) %>%
  filter(fecha == fecha_ult)

rank_tbl <- sipa_mes %>%
  arrange(desc(salario_promedio)) %>%
  mutate(puesto = row_number())

n_prov <- nrow(rank_tbl)
puesto_lr <- rank_tbl %>% filter(jurisdiccion == "La Rioja") %>% pull(puesto)

fmt_pesos <- function(x) {
  paste0(
    "$",
    format(round(x), big.mark = ".", decimal.mark = ",", scientific = FALSE)
  )
}
fmt_idx <- function(x) format(round(x), big.mark = ".", decimal.mark = ",")
```

**¿Qué nos dice el último dato nominal (`r label_mes_ult`)?**

```{r sal-nominal}
mostrar("outputs/plots/03_salarios_privados_SIPA.png")
```

- En La Rioja la remuneración promedio del privado registrado fue de
  `r fmt_pesos(sal_lr$salario_nominal)`.
- Eso la ubica en el puesto `r puesto_lr` de las `r n_prov` provincias.
- NOA-Resto ≈ `r fmt_pesos(sal_noa$salario_nominal)`; resto del país ≈
  `r fmt_pesos(sal_resto$salario_nominal)`.

**¿Qué nos dice la serie en términos reales?**

```{r sal-real}
mostrar("outputs/plots/03_salarios_privados_SIPA_real_sa_indice.png")
```

- Índice real (ene-2025 = 100), `r label_mes_ult`: La Rioja
  `r fmt_idx(sal_lr$indice_salario_real_sa)`; NOA-Resto
  `r fmt_idx(sal_noa$indice_salario_real_sa)`; resto país
  `r fmt_idx(sal_resto$indice_salario_real_sa)`.
- En ene-2017 La Rioja estaba en `r fmt_idx(idx_lr_ref$indice_salario_real_sa)`:
  el poder de compra era mayor que en ene-2025.
- Tras el piso de 2023–24 hubo recuperación; a `r label_mes_ult` La Rioja
  queda cerca de la base 100, por encima del NOA-Resto y en línea con el
  resto del país.

**Fuente.** SIPA/OEDE + IPC INDEC/SSPM. Scripts: prep/viz nominal;
`03_prep_salarios_privados_SIPA_indice.R` → `03_salarios_privados_SIPA_indice.R`.

### Ficha metodológica {#ficha-03-salarios}

- **¿Qué mide?** La remuneración bruta promedio percibida por el conjunto de
  trabajadores en relación de dependencia formalizada (con aportes
  jubilatorios y de seguridad social). En esta sección del Monitor: sector
  **privado registrado** (SIPA/OEDE).
- **¿Para qué sirve?** Permite observar el poder adquisitivo de los hogares
  registrados y la capacidad de consumo del mercado provincial.
- **¿Qué nos dice?**
  - *Si sube:* mejora real de poder adquisitivo frente a la inflación,
    tracción del comercio interno de La Rioja y mejor bienestar de las
    familias.
  - *Si baja:* licuación de ingresos por procesos inflacionarios severos,
    retracción del consumo local y aumento del empleo pobre.
- **Comportamiento esperado:** actualización escalonada por paritarias y
  bonos. Presenta “picos” estacionales en los meses de pago de aguinaldos
  (junio y diciembre).
- **Unidad de medida:** pesos argentinos corrientes; y, para la lectura de
  tendencia, índice real (ene-2025 = 100) tras desestacionalizar y deflactar
  por **IPC nacional** (INDEC/SSPM).
- **Fórmula de cálculo:** (i) nominal = remuneración promedio SIPA;
  (ii) real SA = serie desestacionalizada / IPC nacional, indexada en
  ene-2025 = 100.
- **Fuente de datos oficial:** SIPA / OEDE (Ministerio de Capital Humano) —
  remuneraciones del sector privado registrado. IPC nacional para el índice
  real.
- **Frecuencia de actualización:** mensual (SIPA). La serie del Monitor se
  presenta hasta el último mes validado del procesamiento (hoy sep-2025),
  ante inconsistencias en meses posteriores del Excel SIPA.
- **Limitaciones:** al basarse en registros administrativos formales (SIPA),
  esta métrica no captura ingresos de cuentapropistas informales,
  trabajadores de cooperativas ni asalariados no registrados. No confundir
  con la EPH (aglomerado en la continua) ni con liquidaciones del sector
  público. El detalle operativo del corte (`FECHA_HASTA`) está en el
  encabezado de `03_prep_salarios_privados_SIPA_indice.R`.

## Puestos asalariados privados

**¿Cómo evolucionó el empleo privado registrado en La Rioja?**
[Ficha metodológica](#ficha-05-puestos).

Los puestos asalariados privados registrados (SIPA / OEDE) miden el empleo
formal privado declarado. Constituyen un indicador de coyuntura del mercado
de trabajo privado, distinto del empleo público (EPH) y de la cantidad de
empresas (SRT).

**Metodología.** Se utiliza la serie mensual en miles de puestos, sin
estacionalidad (hoja A.5.2 del reporte de trabajo registrado). La comparación
regional se construye con la **suma** de puestos de las provincias del
NOA-Resto y del resto del país.

```{r puestos-datos}
library(readr)
library(dplyr)

pues <- read_csv(
  file.path(root, "data/inputs_md/05_puestos_asalariados_privados.csv"),
  show_col_types = FALSE
) %>%
  mutate(fecha = as.Date(fecha))

noa <- c("Catamarca", "Jujuy", "Salta", "Santiago del Estero", "Tucumán", "La Rioja")
mes_es <- c(
  "enero", "febrero", "marzo", "abril", "mayo", "junio",
  "julio", "agosto", "septiembre", "octubre", "noviembre", "diciembre"
)
label_mes <- function(f) {
  paste(mes_es[as.integer(format(f, "%m"))], format(f, "%Y"))
}
fmt_n <- function(x, digits = 1) {
  format(round(x, digits), decimal.mark = ",", nsmall = digits, big.mark = ".")
}
fmt_pct <- function(x, digits = 1) {
  format(round(x, digits), decimal.mark = ",", nsmall = digits)
}

pues <- pues %>%
  mutate(
    la_rioja_region = case_when(
      jurisdiccion == "La Rioja" ~ "3. La Rioja",
      jurisdiccion %in% noa & jurisdiccion != "La Rioja" ~ "2. NOA-Resto",
      TRUE ~ "1. Resto país"
    )
  )

## Misma agregación que el gráfico (suma de provincias del grupo).
agg <- pues %>%
  group_by(fecha, la_rioja_region) %>%
  summarise(puestos_miles = sum(puestos_miles), .groups = "drop")

fecha_ult <- max(agg$fecha)
fecha_ant <- seq(fecha_ult, by = "-1 year", length.out = 2)[2]

ult <- agg %>% filter(fecha == fecha_ult)
lr <- ult %>% filter(la_rioja_region == "3. La Rioja")
noa_r <- ult %>% filter(la_rioja_region == "2. NOA-Resto")
resto <- ult %>% filter(la_rioja_region == "1. Resto país")
lr_ant <- agg %>%
  filter(fecha == fecha_ant, la_rioja_region == "3. La Rioja")

var_yoy <- if (nrow(lr_ant) == 1) {
  100 * (lr$puestos_miles / lr_ant$puestos_miles - 1)
} else {
  NA_real_
}

frase_nivel <- paste0(
  "En ", label_mes(fecha_ult), ", La Rioja tenía ",
  fmt_n(lr$puestos_miles), " mil puestos asalariados privados registrados."
)
frase_comp <- paste0(
  "En el mismo mes, el NOA-Resto sumaba ",
  fmt_n(noa_r$puestos_miles), " mil puestos y el resto del país ",
  fmt_n(resto$puestos_miles), " mil (suma de provincias de cada grupo)."
)
frase_yoy <- if (is.na(var_yoy)) {
  ""
} else if (abs(var_yoy) < 0.2) {
  paste0(
    "Respecto de ", label_mes(fecha_ant), " (",
    fmt_n(lr_ant$puestos_miles), " mil), casi sin cambios (",
    fmt_pct(var_yoy), "%)."
  )
} else if (var_yoy > 0) {
  paste0(
    "Respecto de ", label_mes(fecha_ant), " (",
    fmt_n(lr_ant$puestos_miles), " mil), creció ",
    fmt_pct(var_yoy), "%."
  )
} else {
  paste0(
    "Respecto de ", label_mes(fecha_ant), " (",
    fmt_n(lr_ant$puestos_miles), " mil), cayó ",
    fmt_pct(abs(var_yoy)), "%."
  )
}
```

```{r puestos}
mostrar("outputs/plots/05_puestos_asalariados_privados.png")
```

- `r frase_nivel`
- `r frase_comp`
- `r frase_yoy`

### Ficha metodológica {#ficha-05-puestos}

- **¿Qué mide?** Puestos de trabajo asalariados privados registrados (miles).
- **Fórmula de cálculo:** miles de puestos por provincia (SIPA A.5.2). Agregado
  regional = **suma** de puestos de las provincias del grupo.
- **Fuente:** SIPA / OEDE — reporte de trabajo registrado (hoja A.5.2, sin
  estacionalidad). Scripts: `05_prep_puestos_asalariados_privados.R`,
  `05_puestos_asalariados_privados.R`.
- **Frecuencia:** mensual.
- **Limitaciones:** solo privado registrado (no incluye no registrados ni
  monotributo puro). La suma provincial puede diferir levemente del total
  nacional por el método de desestacionalización (nota SIPA). En el gráfico,
  el agregado regional es la **suma** de puestos de las provincias del grupo.

## Empleados públicos cada 1.000 habitantes

**¿Cuál es la magnitud del empleo público en La Rioja?**
[Ficha metodológica](#ficha-06-empleo-publico).

El empleo público es un fenómeno transversal al territorio nacional y a los
tres niveles de gobierno: Nación, provincias y municipios. Según el INDEC, en
2024 Argentina registraba 3,8 millones de puestos en el sector público,
equivalentes al 17% del empleo total.

Por empleo público se entiende a las personas que trabajan como asalariadas en
una institución del Estado —nacional, provincial o municipal—, en cualquiera
de sus poderes. Una proporción elevada de ese empleo se concentra en
administración pública y defensa, enseñanza y salud.

En La Rioja, el empleo público ocupa un lugar central en la estructura
económica provincial. Por su peso relativo, constituye uno de los principales
sostenes del ingreso de los hogares y de la demanda interna: los salarios del
sector estatal se destinan mayoritariamente al consumo local y dinamizan el
comercio y los servicios. Así, además de garantizar el funcionamiento del
Estado y la prestación de servicios esenciales, cumple un rol relevante en el
circuito económico provincial.

Esa relevancia se inserta en una estructura productiva con asimetrías
regionales y en un sector privado que aún no alcanza la escala suficiente para
absorber toda la demanda laboral. En ese contexto, el Estado cumple una doble
función: sostiene el empleo y los servicios públicos en el territorio e
impulsa políticas de diversificación productiva y fortalecimiento del sector
privado —promoción industrial, financiamiento, infraestructura y apoyo a
PyMEs—. El objetivo es ampliar el empleo privado sin debilitar el rol
económico y social del empleo público.

**Metodología.** El indicador mide empleados públicos cada 1.000 habitantes:
asalariados ocupados del sector estatal por cada 1.000 habitantes de la
población urbana. Se elabora con la EPH Total Urbano (INDEC), relevada en el
tercer trimestre de cada año. El numerador corresponde a ocupados asalariados
del sector público y el denominador a la población urbana total de la muestra,
ambos ponderados. En el Monitor se estima a partir de los asalariados ocupados
cuyo establecimiento es estatal (`PP04A`). El indicador representa a la
población **urbana** y no equivale a un padrón administrativo de planta.

```{r emp-pub-datos}
library(readr)
library(dplyr)
library(stringr)

ep <- read_csv(
  file.path(root, "data/inputs_md/06_empleados_publicos_cada_1000_hab.csv"),
  show_col_types = FALSE
) %>%
  mutate(fecha = as.character(fecha)) %>%
  filter(tipo == "agregado")

ep_prov <- read_csv(
  file.path(root, "data/inputs_md/06_empleados_publicos_cada_1000_hab_provincia.csv"),
  show_col_types = FALSE
) %>%
  mutate(fecha = as.character(fecha))

ep_comp <- read_csv(
  file.path(root, "data/inputs_md/06_empleados_publicos_composicion_region.csv"),
  show_col_types = FALSE
)

fecha_ult <- max(ep$fecha)
anio_ult <- as.integer(str_sub(fecha_ult, 1, 4))

fmt_pp <- function(x, digits = 0) {
  format(round(x, digits), decimal.mark = ",", nsmall = digits, big.mark = ".")
}

fmt_pct <- function(x, digits = 1) {
  format(round(100 * x, digits), decimal.mark = ",", nsmall = digits)
}

ep_ult <- ep %>% filter(fecha == fecha_ult)
ep_lr    <- ep_ult %>% filter(serie == "3. La Rioja")
ep_noa   <- ep_ult %>% filter(serie == "2. NOA-Resto")
ep_resto <- ep_ult %>% filter(serie == "1. Resto país")

serie_lr <- ep %>% filter(serie == "3. La Rioja")
ep_ini <- serie_lr %>% slice_min(fecha, n = 1, with_ties = FALSE)
ep_max <- serie_lr %>% slice_max(empleados_publicos_cada_1000, n = 1, with_ties = FALSE)

noa_prov <- c(
  "La Rioja", "Catamarca", "Jujuy", "Santiago del Estero", "Tucumán", "Salta"
)
rank_noa <- ep_prov %>%
  filter(fecha == fecha_ult, provincia %in% noa_prov) %>%
  arrange(desc(empleados_publicos_cada_1000)) %>%
  mutate(puesto = row_number())

frase_nivel <- paste0(
  "En La Rioja se observa de manera persistente un nivel de empleo público urbano superior al del resto de las provincias del NOA y al del resto del país. En ",
  anio_ult,
  " se estiman ",
  fmt_pp(ep_lr$empleados_publicos_cada_1000, 0),
  " empleados públicos cada 1.000 habitantes en la población urbana de La Rioja, frente a ",
  fmt_pp(ep_noa$empleados_publicos_cada_1000, 0),
  " en el NOA-Resto y ",
  fmt_pp(ep_resto$empleados_publicos_cada_1000, 0),
  " en el resto del país."
)

frase_evo <- paste0(
  "Entre ", str_sub(ep_ini$fecha, 1, 4), " y ",
  str_sub(ep_max$fecha, 1, 4),
  " la serie de La Rioja registra una trayectoria ascendente (de aproximadamente ",
  fmt_pp(ep_ini$empleados_publicos_cada_1000, 0),
  " a un máximo cercano a ",
  fmt_pp(ep_max$empleados_publicos_cada_1000, 0),
  "), con ",
  if (ep_lr$empleados_publicos_cada_1000 < ep_max$empleados_publicos_cada_1000) {
    paste0(
      "una baja en ", anio_ult, " (",
      fmt_pp(ep_lr$empleados_publicos_cada_1000, 0), ")."
    )
  } else {
    paste0("el último dato en el máximo de la serie.")
  },
  " En el mismo período, NOA-Resto y resto del país se mantienen en niveles sustancialmente inferiores y con mayor estabilidad."
)

frase_rank <- ""
if (nrow(rank_noa) >= 2) {
  frase_rank <- paste0(
    "Dentro del NOA, La Rioja también lidera el ranking provincial: en ",
    anio_ult, " la sigue ",
    rank_noa$provincia[2], " (~",
    fmt_pp(rank_noa$empleados_publicos_cada_1000[2], 0),
    "), luego ",
    rank_noa$provincia[3], " (~",
    fmt_pp(rank_noa$empleados_publicos_cada_1000[3], 0),
    "), y más abajo ",
    paste(rank_noa$provincia[4:nrow(rank_noa)], collapse = ", "),
    ". Esto refuerza que el fenómeno no es solo “regional”, sino particularmente marcado en La Rioja."
  )
}

comp_lr <- ep_comp %>%
  filter(
    tipo == "agregado",
    serie == "3. La Rioja",
    ANO4 == anio_ult,
    TRIMESTRE == 3L
  ) %>%
  arrange(desc(share))

frase_comp <- ""
if (nrow(comp_lr) >= 3) {
  frase_comp <- paste0(
    "Por rama (asalariados estatales, ", anio_ult,
    "): ", comp_lr$rama[1], " (", fmt_pct(comp_lr$share[1]),
    "%), ", comp_lr$rama[2], " (", fmt_pct(comp_lr$share[2]),
    "%) y ", comp_lr$rama[3], " (", fmt_pct(comp_lr$share[3]), "%)."
  )
}
```

```{r emp-pub-region}
mostrar("outputs/plots/06_empleados_publicos_cada_1000_hab.png")
```

- `r frase_nivel`
- `r frase_evo`

**Comparación en el NOA**

```{r emp-pub-noa}
mostrar("outputs/plots/06_empleados_publicos_cada_1000_hab_noa.png")
```

- `r frase_rank`

El indicador no evalúa por sí solo si el empleo público es “alto” o “bajo” en
términos normativos: su utilidad radica en contextualizar la magnitud del
sector estatal frente a otras jurisdicciones y a lo largo del tiempo. Una
lectura complementaria consiste en cruzarlo con empleo privado formal,
salarios y estructura productiva.

**Composición por rama**

```{r emp-pub-comp}
mostrar("outputs/plots/06_empleados_publicos_composicion.png")
mostrar("outputs/plots/06_empleados_publicos_composicion_ultimo.png")
```

- `r frase_comp`

### Ficha metodológica {#ficha-06-empleo-publico}

- **¿Qué mide?** Asalariados ocupados del sector estatal por cada 1.000
  habitantes de la población urbana.
- **¿Para qué sirve?** Observar el peso relativo del empleo público y
  compararlo con el NOA y el resto del país; discutir tamaño del sector
  público y su evolución.
- **Unidad de medida:** empleados públicos cada 1.000 habitantes (población
  urbana EPH Total Urbano).
- **Fórmula de cálculo:** \(1000 \times\) asalariados públicos ponderados /
  población ponderada (`PONDERA`). Establecimiento estatal (`PP04A`).
- **Fuente:** EPH Total Urbano (INDEC), 3er trimestre. Raw:
  `data/raw_data/eph_total_urbano_*/`. Scripts: `06_prep_empleados_publicos_eph_tu.R`,
  `06_empleados_publicos.R`; composición: `06_prep_empleados_publicos_composicion.R`.
- **Frecuencia:** anual (3T).
- **Limitaciones:** representa población **urbana**, no un padrón de planta.
  Incluye empresas estatales si el establecimiento es estatal; la EPH no
  separa administración de empresa pública. No es, por sí solo, un juicio
  normativo sobre el “tamaño” del Estado.

# Fichas metodológicas

Esta sección reúne el índice de fichas metodológicas. Cada ficha figura
debajo de su indicador en el cuerpo del informe, en el mismo orden que el
listado siguiente.

Material de referencia para talleres y documentos Word:
`informe/analisis_indicadores_provincia/fichas_Indicadores.pptx`.
Instrucciones de actualización del Monitor: `README.md`.

## PIB / PBG provincial

Ver [ficha metodológica](#ficha-15-pbg).

## Recursos propios / recursos totales

Ver [ficha metodológica](#ficha-16-recursos).

## Resultado fiscal (APNF)

Ver [ficha metodológica](#ficha-17-fiscal).

## % del PBG industrial

Ver [ficha metodológica](#ficha-15-industrial).

## Exportaciones

Ver [ficha metodológica](#ficha-14-exportaciones).

## Cantidad de empresas

Ver [ficha metodológica](#ficha-07-empresas).

## Educación superior (+25)

Ver [ficha metodológica](#ficha-12-educ).

## Trayectoria escolar

Ver [ficha metodológica](#ficha-18-trayectoria).

## Pobreza por NBI (hogares y población)

Ver [ficha metodológica](#ficha-13-nbi).

## Tasa de desempleo

Ver [ficha metodológica](#ficha-04-desempleo).

## Tasa de empleo

Ver [ficha metodológica](#ficha-10-empleo).

## Informalidad (aportes)

Ver [ficha metodológica](#ficha-09a-informalidad).

## Salarios formales (privado SIPA)

Ver [ficha metodológica](#ficha-03-salarios).

## Puestos asalariados privados

Ver [ficha metodológica](#ficha-05-puestos).

## Empleados públicos cada 1.000 habitantes

Ver [ficha metodológica](#ficha-06-empleo-publico).

# Reproducibilidad

Ver el **README** del repositorio para fichas completas de update, qué no
modificar (corte NOA-Resto, fórmulas, tema) y el orden del pipeline.

```r
rmarkdown::render("informe/monitor_la_rioja.Rmd")
```
