---
title: "Monitor socioeconómico — La Rioja"
subtitle: "Indicadores reproducibles · Fundar"
author: "Fundar — grupo factor~data"
date: "`r format(Sys.Date(), '%B %Y')`"
output:
  word_document:
    toc: true
    toc_depth: 2
  pdf_document:
    toc: true
    toc_depth: 2
    latex_engine: xelatex
  html_document:
    toc: true
    toc_float: true
    toc_depth: 2
    theme: flatly
    df_print: paged
    code_folding: hide
---

```{r setup, include=FALSE}
knitr::opts_chunk$set(
  echo = FALSE,
  message = FALSE,
  warning = FALSE,
  fig.align = "center",
  out.width = "100%"
)
## Regenerar gráficos al knit (FALSE = usa PNG ya guardados en outputs/plots/).
REGENERAR_PLOTS <- FALSE

## Raíz del repo (carpeta que contiene src/, data/, outputs/).
root <- {
  cand <- c(
    if (requireNamespace("here", quietly = TRUE)) here::here() else NULL,
    normalizePath("..", winslash = "/", mustWork = FALSE),
    normalizePath(".", winslash = "/", mustWork = FALSE)
  )
  cand <- unique(cand[!is.na(cand) & nzchar(cand)])
  hit <- cand[file.exists(file.path(cand, "src")) & file.exists(file.path(cand, "outputs"))]
  if (length(hit) == 0) stop("No se encontró la raíz del repo fundar_la_rioja.")
  hit[[1]]
}

mostrar <- function(path_rel) {
  path <- normalizePath(file.path(root, path_rel), winslash = "/", mustWork = FALSE)
  if (!file.exists(path)) {
    cat(sprintf("\n> *Gráfico pendiente: `%s`*\n\n", path_rel))
    return(invisible(NULL))
  }
  knitr::include_graphics(path)
}
```

# Cómo usar este informe

Monitor reproducible de coyuntura de La Rioja: gráficos + análisis por indicador.
Las **fichas metodológicas** (definición, fuente, cálculo) están al final —
también en el índice de la izquierda. Instrucciones de update: `README.md`.

**Corte territorial:** La Rioja / NOA-Resto / Resto país. Los PNG viven en
`outputs/plots/`; con `REGENERAR_PLOTS <- TRUE` se re-corren los scripts de viz.

```{r regenerar, eval=REGENERAR_PLOTS}
## Solo viz (asume CSVs en data/inputs_md/). Para prep completo ver README.
old <- setwd(root)
on.exit(setwd(old), add = TRUE)
scripts_viz <- c(
  "src/04_desoc.R",
  "src/10_tasa_empleo.R",
  "src/09a_informalidad_aportes.R",
  "src/03_salarios_privados_SIPA.R",
  "src/03_salarios_privados_SIPA_indice.R",
  "src/03b_salarios_registrados_EPH.R",
  "src/05_puestos_asalariados_privados.R",
  "src/06_empleados_publicos.R",
  "src/06_empleados_publicos_composicion.R",
  "src/07_cant_empresas.R",
  "src/12_educ.R",
  "src/13a_nbi_hogares.R",
  "src/13b_nbi_poblacion.R",
  "src/14_exportaciones_subrubros.R",
  "src/14_exportaciones_indice.R",
  "src/15_pbg.R",
  "src/16_recursos_propios.R"
)
for (s in scripts_viz) {
  if (file.exists(s)) source(s, local = new.env())
}
```

# Macroeconomía — Crecimiento

## PIB / PBG provincial

**Definición.** Valor agregado bruto (VAB) a precios básicos por jurisdicción,
en millones de pesos a precios constantes de 2004 (aproxima el PBG provincial).

**Fuente.** CEPAL / Ministerio de Economía —
[desagregación provincial del VAB base 2004 (Excel 52 sectores)](https://repositorio.cepal.org/server/api/core/bitstreams/539fcce5-8977-4061-a222-fbfd7358a35f/content).

**Raw / scripts.** `data/raw_data/pbg/` · `15_prep_pbg.R` → `15_pbg.R`.

**Cálculo.** Suma de las ~52 ramas CEPAL por provincia y año. Agregados
regionales = suma de VABs. Índice = \(100 \times VAB_t / VAB_{2004}\) dentro de
cada grupo.

**Actualización.** Cuando publiquen nueva versión del Excel; reemplazar raw y
correr prep + viz. Serie actual: 2004–2024.

```{r pbg-evol}
mostrar("outputs/plots/15_pbg_evolucion.png")
```

**Lectura (borrador).** La Rioja crece menos que el NOA-Resto en el índice
2004=100; el salto de 2020 y la caída reciente merecen contraste con empleo y
exportaciones del mismo período.

## % del PBG industrial

**Definición.** Participación de la industria manufacturera (letra D, CIIU Rev. 3)
en el PBG regional. Misma fuente PBG.

**Cálculo.** \(VAB_D / VAB_{total}\) por año y región (precios 2004).

```{r pbg-ind}
mostrar("outputs/plots/15_pbg_pct_industrial.png")
```

## Estructura productiva

**Definición.** Composición sectorial del PBG. Primero por letra CIIU (último año);
después agregada en grandes sectores (evolución 2004–2024); y zoom interno de
Servicios. Misma fuente PBG.

**Agrupación de grandes sectores.** Agro (A+B), Minería (C), Industria (D),
Construcción (F), Comercio (G), Adm. pública (L), Servicios (resto: E, H–K, M–P).

```{r pbg-est}
mostrar("outputs/plots/15_pbg_estructura.png")
mostrar("outputs/plots/15_pbg_sectores_evolucion.png")
mostrar("outputs/plots/15_pbg_servicios_detalle.png")
```

## Recursos propios / recursos totales

**Definición.** Recursos tributarios de origen provincial (TOP) sobre la suma de
TOP + recursos de origen nacional (RON: coparticipación y transferencias
tributarias nacionales).

**Fuentes / URL.** Ministerio de Economía —
[TOP](https://www.argentina.gob.ar/sites/default/files/serie_top_1984_2024_1.xlsx),
[RON](https://www.argentina.gob.ar/sites/default/files/serie_ron_2003_2025.xlsx)
(los nombres de archivo pueden cambiar de año; verificar en el sitio del Ministerio).

**Raw / scripts.** `data/raw_data/finanzas/` · `16_prep_recursos_propios.R` →
`16_recursos_propios.R`.

**Cálculo.** \(TOP / (TOP + RON)\). Agregado regional = suma de montos, luego
ratio. Intersección disponible: 2003–2024.

**Pendiente.** Resultado fiscal (ingreso - gasto): falta fuente de gasto
provincial.

```{r recursos}
mostrar("outputs/plots/16_recursos_propios.png")
```

## Exportaciones

**¿Cuánto exporta La Rioja?**
[Ficha metodológica](#ficha-14-exportaciones).

Fuente OPEX–INDEC (millones de USD por origen provincial). Comparamos La Rioja,
NOA-Resto y Resto país. Tres lecturas: **nivel** (millones), **dinámica**
(índice **2015 = 100**, se mantiene) y **peso** (share sobre la suma de las 24
jurisdicciones). El share usa el total provincial OPEX, no la suma de subrubros
parciales.

```{r exp-ultimo}
library(readr)
library(dplyr)
idx <- read_csv(
  file.path(root, "data/inputs_md/14_exportaciones_indice_2015_region.csv"),
  show_col_types = FALSE
)
anio_ult <- max(idx$anio)
lr <- idx %>% filter(anio == anio_ult, la_rioja_region == "3. La Rioja")
noa <- idx %>% filter(anio == anio_ult, la_rioja_region == "2. NOA-Resto")
resto <- idx %>% filter(anio == anio_ult, la_rioja_region == "1. Resto país")
lr_ant <- idx %>%
  filter(anio == anio_ult - 1L, la_rioja_region == "3. La Rioja")
lr_2015 <- idx %>%
  filter(anio == 2015L, la_rioja_region == "3. La Rioja")
var_yoy <- if (nrow(lr_ant) == 1) {
  100 * (lr$exportaciones_millones_usd / lr_ant$exportaciones_millones_usd - 1)
} else {
  NA_real_
}
fmt_pct <- function(x, digits = 1) {
  format(round(x, digits), decimal.mark = ",", nsmall = digits)
}
frase_yoy <- if (is.na(var_yoy)) {
  ""
} else if (abs(var_yoy) < 1) {
  paste0("Respecto de ", anio_ult - 1L, ", casi sin cambios (", fmt_pct(var_yoy), "%).")
} else if (var_yoy > 0) {
  paste0("Respecto de ", anio_ult - 1L, ", crecieron ", fmt_pct(var_yoy), "% (La Rioja).")
} else {
  paste0("Respecto de ", anio_ult - 1L, ", cayeron ", fmt_pct(abs(var_yoy)), "% (La Rioja).")
}
```

**Último dato (`r anio_ult`).**

- La Rioja: `r format(round(lr$exportaciones_millones_usd), big.mark = ".", decimal.mark = ",")` millones de USD (`r format(round(lr$share_nacional_pct, 2), decimal.mark = ",")`% del total OPEX provincial).
- `r frase_yoy`
- Índice 2015 = 100: La Rioja `r round(lr$indice_2015)`; NOA-Resto `r round(noa$indice_2015)`; resto país `r round(resto$indice_2015)`.
- Share: de ~`r format(round(lr_2015$share_nacional_pct, 2), decimal.mark = ",")`% en 2015 a ~`r format(round(lr$share_nacional_pct, 2), decimal.mark = ",")`% en `r anio_ult`.

```{r exp-plots}
mostrar("outputs/plots/14_exportaciones_totales_region.png")
mostrar("outputs/plots/14_exportaciones_indice_2015_region.png")
mostrar("outputs/plots/14_exportaciones_share_nacional_region.png")
```

**Composición.** La Rioja está más concentrada que el NOA-Resto y el resto
del país: el top 3 concentra ~77% (preparados hortifrutícolas, grasas/aceites,
papel/cartón), frente a ~35% en los otros agregados; eso eleva la exposición
a shocks de esos eslabones. El perfil también es distinto: el resto del país
sigue el patrón agroexportador/energético; el NOA-Resto combina químicos,
cereales, oleaginosos y minería; La Rioja se apoya en agroindustria elaborada,
aceites y papel/cartón, sin el núcleo cerealero ni el minero-energético.
Que OPEX no publique un bloque minero desagregado no prueba cero minería
(puede ser residual o confidencialidad).

```{r exp-comp}
mostrar("outputs/plots/14_exportaciones_treemap_subrubros_facet.png")
mostrar("outputs/plots/14_exportaciones_heatmap_larioja.png")
```

## Cantidad de empresas

**Definición.** Empresas empleadoras registradas (al menos un trabajador en
relación de dependencia), por jurisdicción.

**Fuente / URL.** Superintendencia de Riesgos del Trabajo (SRT) — estadísticas de
empleadores. Verificar publicación vigente en el sitio de la SRT /
datos abiertos asociados (el CSV tidy del repo se actualiza cuando el equipo
baja la serie nueva).

**Raw / CSV / scripts.** Serie en `data/inputs_md/07_serie_empresas_por_jurisdiccion.csv` ·
`07_cant_empresas.R`.

**Actualización.** Según frecuencia de la fuente; reemplazar CSV/raw y correr viz.

```{r emp}
mostrar("outputs/plots/11_empresas_jurisdiccion.png")
```

# Trabajo e ingresos

## Tasa de desempleo

**Definición.** Desocupados / PEA × 100 (aglomerados EPH).

**Fuente / URL.** EPH continua (INDEC) —
[bases de microdatos EPH](https://www.indec.gob.ar/indec/web/Institucional-Indec-BasesDeDatos).
En el repo la descarga es vía paquete `eph` (`00_descarga_eph.R`).

**Scripts.** `00` → `01` → `02` → `04_desoc.R`.

**Actualización.** Trimestral: `00` (solo trimestres nuevos) → `01` → `02` → viz.

```{r desoc}
mostrar("outputs/plots/04_desoc.png")
```

## Tasa de empleo

**Definición.** Ocupados / población × 100 (aglomerados EPH).

**Fuente / URL.** Misma EPH continua —
[bases de microdatos](https://www.indec.gob.ar/indec/web/Institucional-Indec-BasesDeDatos).
Script viz: `10_tasa_empleo.R`.

```{r empleo}
mostrar("outputs/plots/10_tasa_empleo.png")
```

## Informalidad (aportes)

**Definición.** Asalariados sin aportes a la seguridad social / asalariados × 100.

**Fuente / URL.** Misma EPH continua —
[bases de microdatos](https://www.indec.gob.ar/indec/web/Institucional-Indec-BasesDeDatos).
Script viz: `09a_informalidad_aportes.R`.

```{r inf}
mostrar("outputs/plots/09a_informalidad_aportes.png")
```

## Salarios formales (privado SIPA)

**¿Cómo se ubican los salarios formales de La Rioja?**

Usamos SIPA (OEDE): remuneración promedio del sector privado registrado por
provincia. Se compara La Rioja con el promedio simple del resto del NOA y del
resto del país.

**Nominal:** nivel y ranking en un mes (pesos corrientes).

**Tendencia (poder de compra).** La fuente es “por todo concepto”, así que en
junio y diciembre entra el aguinaldo (SAC) y la serie mensual tiene forma de
serrucho. Por eso **desestacionalizamos** (sacamos ese patrón recurrente) y
después **deflactamos** por el IPC nacional, para leer el salario en términos
reales. El resultado se presenta como índice con base **ene-2025 = 100**: por
encima de 100, más poder de compra que en enero 2025; por debajo, menos.

**Último dato (serie real hasta oct-2025; meses posteriores provisionales).**

- Nivel nominal: La Rioja suele quedar entre las últimas del ranking del privado
  formal, por debajo del NOA-Resto y del resto del país.
- En el índice real, si La Rioja queda **por debajo de 100** y/o del resto de
  regiones, el poder de compra está peor que en ene-2025 (y peor relativo).

**Fuente.** SIPA/OEDE + IPC INDEC/SSPM. Scripts: prep/viz nominal;
`03_prep_salarios_privados_SIPA_indice.R` → `03_salarios_privados_SIPA_indice.R`.

```{r sal}
mostrar("outputs/plots/03_salarios_privados_SIPA.png")
mostrar("outputs/plots/03_salarios_privados_SIPA_real_sa_indice.png")
```

## Puestos asalariados privados

**Definición.** Personas con empleo asalariado privado registrado, en miles
(SIPA, hoja A.5.2, sin estacionalidad).

**Fuente / URL.** SIPA / OEDE – reporte *Trabajo registrado* (Excel mensual;
nombre tipo `trabajoregistrado_AAMM_estadisticas.xlsx`). Portal de estadísticas
laborales del Ministerio de Capital Humano / OEDE.

**Raw / scripts.** `data/raw_data/sipa/` · `05_prep_puestos_asalariados_privados.R` →
`05_puestos_asalariados_privados.R`.

**Actualización.** Mensual: reemplazar Excel (y `path_raw` si cambió el nombre) →
prep → viz.

```{r puestos}
mostrar("outputs/plots/05_puestos_asalariados_privados.png")
```

## Empleados públicos cada 1.000 habitantes

**Definición.** \(1000 \times\) asalariados públicos ponderados / población
ponderada (`PONDERA`). Representa población **urbana** (EPH Total Urbano), no el
total provincial.

**Fuente / URL.** EPH Total Urbano (INDEC) —
[bases de microdatos / operativos EPH](https://www.indec.gob.ar/indec/web/Institucional-Indec-BasesDeDatos)
(bases usuarias de personas, 3er trimestre). Raw local:
`data/raw_data/eph_total_urbano_*/`.

**Scripts.** `06_prep_empleados_publicos_eph_tu.R`, `06_empleados_publicos.R`;
composición: `06_prep_empleados_publicos_composicion.R`,
`06_empleados_publicos_composicion.R`.

**Empresas estatales.** Incluidas si el establecimiento es estatal (`PP04A==1`);
la EPH no separa administración de empresa pública.

**Composición por rama.** Entre asalariados estatales, desagregación con
`PP04B_COD` (CAES).

**Actualización.** Anual (3T): incorporar carpeta/archivos del nuevo 3T → prep → viz.

```{r emp-pub}
mostrar("outputs/plots/06_empleados_publicos_cada_1000_hab.png")
mostrar("outputs/plots/06_empleados_publicos_cada_1000_hab_noa.png")
mostrar("outputs/plots/06_empleados_publicos_composicion.png")
mostrar("outputs/plots/06_empleados_publicos_composicion_ultimo.png")
```

# Desarrollo

## Educación superior (+25)

**Definición.** % de población de 25 años o más con estudios superiores
completos (aglomerados EPH).

**Fuente / URL.** EPH continua —
[bases de microdatos](https://www.indec.gob.ar/indec/web/Institucional-Indec-BasesDeDatos).
Script: `12_educ.R`.

```{r educ}
mostrar("outputs/plots/12_educ.png")
```

## Pobreza por NBI (hogares y población)

**Definición.** % de hogares (y de población en esos hogares) con al menos una
Necesidad Básica Insatisfecha. En el monitor se presenta como **pobreza por NBI**
(no como pobreza multidimensional / IPM: no es el mismo índice).

**Fuente / URL.** EPH continua —
[bases de microdatos](https://www.indec.gob.ar/indec/web/Institucional-Indec-BasesDeDatos).
Scripts: `13a_nbi_hogares.R`, `13b_nbi_poblacion.R`.

```{r nbi}
mostrar("outputs/plots/13a_nbi_hogares.png")
mostrar("outputs/plots/13b_nbi_poblacion.png")
```

# Indicadores pendientes

| Indicador | Estado |
|---|---|
| Resultado fiscal (APNF) | CSV/plots listos (`17_*`); falta sección/análisis en RMD |
| Trayectoria escolar | CSV/plots listos (`18_*`); falta sección/análisis en RMD |
| PBG per cápita | CSV/plots listos; falta sección en RMD |

# Fichas metodológicas

Bloque de consulta (piloto: solo Exportaciones). El resto de indicadores sigue
con ficha breve en su sección hasta migrarlos. Detalle operativo de update:
`README.md`.

## Ficha 14 — Exportaciones {#ficha-14-exportaciones}

- **Qué mide:** Exportaciones de bienes por origen provincial (millones USD);
  índice 2015 = 100; participación sobre la suma de las 24 jurisdicciones;
  composición por subrubros.
- **Fuente / URL:** INDEC – OPEX —
  [página](https://www.indec.gob.ar/indec/web/Nivel4-Tema-3-2-79). Archivo típico:
  `sh_opex_principales_grubros_1993_XXXX.xls`.
- **Raw / scripts / CSV:** `data/raw_data/exportaciones/` ·
  `14_prep_exportaciones.R`, `14_prep_exportaciones_subrubros.R`,
  `14_prep_exportaciones_indice.R` → `14_exportaciones_subrubros.R`,
  `14_exportaciones_indice.R` · `14_exportaciones_*.csv` en `data/inputs_md/`.
- **Cálculo:** agregación regional = **suma** de millones USD. Índice
  \(100 \times X_t / X_{2015}\). Share = grupo / suma de totales de las 24
  jurisdicciones × 100 (no usar la suma de subrubros parciales).
- **Actualización:** anual. Reemplazar xls (y URL/nombre en el prep si cambió) →
  tres prep + viz → knit.
- **Limitaciones:** solo bienes; subrubros publicados no cierran el 100%; años
  recientes pueden ser provisorios; minería puede no aparecer desagregada para
  La Rioja. No confundir con SIPA (empleo/remuneraciones).

# Reproducibilidad

Ver el **README** del repositorio para fichas completas de update, qué no
modificar (corte NOA-Resto, fórmulas, tema) y el orden del pipeline.

```r
rmarkdown::render("informe/monitor_la_rioja.Rmd")
```
