---
title: "Monitor Socioeconómico La Rioja"
subtitle: "Indicadores para el Gobierno de La Rioja · Fundar — grupo factor~data"
format:
  html:
    theme: cosmo
    embed-resources: true
    page-layout: full
    toc: false
    fig-width: 9
    fig-height: 4.6
    css: styles.css
execute:
  echo: false
  warning: false
  message: false
lang: es
---

```{r}
#| label: setup
source("R/data.R")
source("R/plots.R")

# Fila de KPI cards estáticos (último valor de La Rioja, variación y período),
# reusando kpi_indicador() de R/data.R. Devuelve HTML para inyectar en el loop.
kpi_cards_html <- function(id, dimension = "TOT") {
  k     <- kpi_indicador(id, dimension)
  shape <- INDICADORES[[id]]$shape

  valor <- if (is.na(k$valor)) "s/d" else .fmt_valor(k$valor, shape)
  fecha <- if (is.na(k$fecha_lab)) "s/d" else k$fecha_lab
  if (is.na(k$delta)) {
    delta <- "s/d"; flecha <- ""
  } else {
    signo  <- if (k$delta >= 0) "+" else ""
    delta  <- paste0(signo, format(round(k$delta, 1), nsmall = 1, decimal.mark = ","))
    flecha <- if (k$delta >= 0) "▲ " else "▼ "
  }

  sprintf('
<div class="kpi-row">
  <div class="kpi-card kpi-card--teal">
    <div class="kpi-title">Último valor — La Rioja</div>
    <div class="kpi-value">%s</div>
  </div>
  <div class="kpi-card">
    <div class="kpi-title">Variación vs. período previo</div>
    <div class="kpi-value">%s%s</div>
  </div>
  <div class="kpi-card">
    <div class="kpi-title">Período más reciente</div>
    <div class="kpi-value">%s</div>
  </div>
</div>', valor, flecha, delta, fecha)
}
```

::: {.intro}
Explorá los indicadores socioeconómicos de La Rioja en perspectiva regional
(**La Rioja**, **NOA-Resto** y **Resto del país**). Los gráficos son interactivos:
pasá el mouse para ver los valores, hacé zoom, y clickeá en la leyenda para mostrar
u ocultar regiones. Los valores destacados corresponden siempre a **La Rioja**.
:::

```{r}
#| label: tabs
#| output: asis

# Genera una pestaña por tópico y, dentro, una por indicador (con sub-pestañas por
# dimensión en NBI). knit_child asegura que las dependencias JS de cada widget
# plotly queden registradas y embebidas por embed-resources.
chunk_widget <- function(codigo) {
  knitr::knit_child(
    text  = c("```{r}", "#| echo: false", codigo, "```", ""),
    quiet = TRUE
  )
}

# Bloque completo (KPIs + gráfico en tarjeta) para un indicador/dimensión.
bloque_indicador <- function(id, dimension = "TOT") {
  codigo <- if (dimension == "TOT" && is.null(INDICADORES[[id]]$dimensiones)) {
    sprintf("plot_indicador('%s', interactivo = TRUE, base_size = 10)", id)
  } else {
    sprintf("plot_indicador('%s', dimension = '%s', interactivo = TRUE, base_size = 10)",
            id, dimension)
  }
  # El HTML de los KPIs va en un bloque raw ```{=html} para que pandoc lo pase
  # verbatim (si no, lo escapa/lo toma como bloque de código por la indentación).
  c("```{=html}", kpi_cards_html(id, dimension), "```", "",
    "::: {.chart-card}", "",
    chunk_widget(codigo), "",
    ":::", "")
}

salida <- lapply(TOPICOS, function(tp) {
  ids <- Filter(function(id) INDICADORES[[id]]$topico == tp, names(INDICADORES))
  partes <- c(sprintf("## %s", tp), "", "::: {.panel-tabset}", "")

  for (id in ids) {
    meta <- INDICADORES[[id]]
    partes <- c(partes, sprintf("### %s", meta$titulo), "")

    if (!is.null(meta$dimensiones)) {
      partes <- c(partes, "::: {.panel-tabset}", "")
      for (d in names(meta$dimensiones)) {
        partes <- c(partes, sprintf("#### %s", meta$dim_labels[[d]]), "",
                    bloque_indicador(id, d))
      }
      partes <- c(partes, ":::", "", sprintf("*%s*", meta$desc), "")
    } else {
      partes <- c(partes, bloque_indicador(id), sprintf("*%s*", meta$desc), "")
    }
  }

  partes <- c(partes, ":::", "")
  paste(partes, collapse = "\n")
})

cat(paste(salida, collapse = "\n\n"))
```

---

<small>Fuente: EPH-INDEC (indicadores trimestrales), SIPA (ARCA) — Ministerio de
Capital Humano y SRT (series provinciales). Elaboración: Fundar — grupo factor~data.
Código y metodología: repositorio del proyecto.</small>

```{=html}
<div class="logos">
  <img class="logo" src="assets/logo-fundar.svg" alt="Fundar">
  <img class="logo" src="assets/logo-factordata.svg" alt="factor~data — EIDAES UNSAM">
</div>
```
