---
title: "Monitor Socioeconómico La Rioja"
subtitle: "Indicadores para el Gobierno de La Rioja · Fundar / CFI — grupo factor~data"
format:
  html:
    theme: cosmo
    embed-resources: true
    page-layout: full
    toc: false
    fig-width: 9
    fig-height: 5
    css: styles.css
execute:
  echo: false
  warning: false
  message: false
lang: es
---

```{r}
#| label: setup
source("R/data.R")
source("R/plots.R")
```

Explorá los indicadores socioeconómicos de La Rioja en perspectiva regional
(**La Rioja**, **NOA-Resto** y **Resto del país**). Cada gráfico es interactivo:
pasá el mouse para ver los valores, hacé zoom, y clickeá en la leyenda para
mostrar u ocultar regiones. La versión estática de alta fidelidad de cada
gráfico está en `outputs/plots/` del repositorio.

```{r}
#| label: tabs
#| output: asis

# Genera una pestaña por tópico y, dentro, una por indicador (con sub-pestañas
# por dimensión en los indicadores NBI). Se usa knit_child para que las
# dependencias JS de cada widget plotly queden registradas y embebidas por
# embed-resources.
chunk_widget <- function(codigo) {
  knitr::knit_child(
    text  = c("```{r}", "#| echo: false", codigo, "```", ""),
    quiet = TRUE
  )
}

salida <- lapply(TOPICOS, function(tp) {
  ids <- Filter(function(id) INDICADORES[[id]]$topico == tp, names(INDICADORES))
  partes <- c(sprintf("## %s", tp), "", "::: {.panel-tabset}", "")

  for (id in ids) {
    meta <- INDICADORES[[id]]
    partes <- c(partes, sprintf("### %s", meta$titulo), "")

    if (!is.null(meta$dimensiones)) {
      partes <- c(partes, "::: {.panel-tabset}", "")
      for (d in names(meta$dimensiones)) {
        partes <- c(partes,
          sprintf("#### %s", meta$dim_labels[[d]]), "",
          chunk_widget(sprintf(
            "plot_indicador('%s', dimension = '%s', interactivo = TRUE)", id, d)),
          "")
      }
      partes <- c(partes, ":::", "",
                  sprintf("*%s*", meta$desc), "")
    } else {
      partes <- c(partes,
        chunk_widget(sprintf("plot_indicador('%s', interactivo = TRUE)", id)),
        "", sprintf("*%s*", meta$desc), "")
    }
  }

  partes <- c(partes, ":::", "")
  paste(partes, collapse = "\n")
})

cat(paste(salida, collapse = "\n\n"))
```

---

<small>Fuente: EPH-INDEC (indicadores trimestrales), SIPA (ARCA) — Ministerio de
Capital Humano y SRT (series provinciales). Elaboración: Fundar / CFI. Código y
metodología: repositorio del proyecto.</small>
